---
title: "Anomalías térmicas en el Parque Nacional Palo Verde"
subtitle: "Detecciones del sensor MODIS (producto MODIS_SP de NASA FIRMS)"
author: "Organización Incendios Forestales"
date: today
lang: es
format:
  html:
    embed-resources: true
    toc: true
    toc-title: "Contenido"
    theme: cosmo
execute:
  echo: false
  warning: false
  message: false
---

```{r}
#| label: configuracion
library(targets)
almacen <- here::here("_targets")
tar_source(here::here("R"))
```

## Introducción

Este reporte presenta las anomalías térmicas (detecciones de fuego activo)
registradas por el sensor MODIS en el
[Parque Nacional Palo Verde](https://www.sinac.go.cr/), Costa Rica.
Los datos provienen del producto **MODIS_SP** (procesamiento estándar) del
sistema [FIRMS](https://firms.modaps.eosdis.nasa.gov/) de la NASA, y el
límite del parque del
[WFS del SINAC](https://geos1pne.sirefor.go.cr/wfs).

```{r}
#| label: datos
firms_parque <- tar_read(firms_parque, store = almacen)
firms_mensual <- tar_read(firms_mensual, store = almacen)
rango <- range(firms_parque$acq_date)
```

El período analizado va del **`r format(rango[1], "%d/%m/%Y")`** al
**`r format(rango[2], "%d/%m/%Y")`**, con un total de
**`r nrow(firms_parque)`** detecciones dentro del parque. El límite del parque
proviene de la capa oficial de áreas silvestres protegidas del SINAC (escala
1:5000, publicada en 2019): está delimitado con una precisión muy superior a la
de los píxeles MODIS (~1 km), así que el recorte no introduce error apreciable
por la geometría del límite.

## Mapa animado

Detecciones mensuales de anomalías térmicas; el color indica la potencia
radiativa del fuego (FRP).

![](`r file.path("..", tar_read(anim_gif, store = almacen))`)

## Mapa interactivo

Use el deslizador temporal para explorar las detecciones a través del tiempo;
cada punto muestra sus atributos al pulsarlo, incluida la cobertura de la
tierra dominante en su footprint. El botón ⛶ de la esquina superior izquierda
abre el mapa en pantalla completa.

Desde el control de capas pueden apagarse las capas de detecciones y del
límite del parque —útil para examinar el fondo— y activarse la cobertura
([ESA WorldCover 2021](https://esa-worldcover.org/)) y las capas nacionales del
SINAC: el Registro Nacional de Humedales y la cobertura forestal 2023.

```{r}
#| label: mapa-interactivo
parque <- tar_read(parque, store = almacen)
cobertura_mapa <- tar_read(cobertura, store = almacen)
worldcover <- tar_read(archivos_worldcover, store = almacen)
bbox <- tar_read(bbox_descarga, store = almacen)
humedales <- tar_read(humedales, store = almacen)
bosque <- tar_read(bosque, store = almacen)
crear_mapa_temporal(firms_parque, parque, cobertura_mapa, worldcover, bbox,
                    humedales, bosque)
```

## Estadísticas

### Serie temporal mensual

Acerque con la rueda o arrastre una región para explorar un período; pase el
cursor sobre una barra para ver el detalle del mes.

```{r}
#| label: serie-interactiva
crear_serie_interactiva(firms_mensual)
```

### Climatología mensual (estacionalidad)

```{r}
#| label: climatologia-interactiva
crear_climatologia_interactiva(firms_mensual)
```

### Resumen anual

```{r}
#| label: tabla-resumen
crear_tabla_resumen(firms_parque)
```

## Cobertura de la tierra

Cada detección MODIS corresponde a un píxel de ~1 km (mayor fuera del nadir),
por lo que la cobertura se caracteriza sobre el *footprint* completo de la
detección (una elipse con las dimensiones reales del píxel, columnas
`scan` × `track`) y no sobre el punto exacto. El gráfico muestra cuántas
detecciones tienen cada clase de [ESA WorldCover 2021](https://esa-worldcover.org/)
(10 m) como cobertura dominante de su footprint.

**Limitación**: WorldCover describe la cobertura de 2021, mientras que el
registro de detecciones abarca 2001–2026; los cambios de cobertura en ese
período no están representados.

Cada barra se divide además según la detección caiga o no dentro de un
humedal del [Registro Nacional de Humedales](https://geos1pne.sirefor.go.cr/wfs)
del SINAC (actualización 2016–2018 del Inventario Nacional de Humedales). El humedal no es un tipo de vegetación que compita con *pastizal* o
*bosque*, sino una condición del sitio: las capas del SINAC inventarían rasgos
específicos (humedales, bosque) y no cubren todo el territorio, por lo que no
pueden sustituir a WorldCover como clasificación exhaustiva, pero sí
complementarla.

```{r}
#| label: cobertura-interactiva
cobertura <- tar_read(cobertura, store = almacen)
humedales_detecciones <- tar_read(humedales_detecciones, store = almacen)
crear_grafico_cobertura(cobertura, humedales_detecciones, interactivo = TRUE)
```

### Contraste con el Registro Nacional de Humedales

La clase más frecuente, *pastizal*, merece una advertencia: WorldCover es un
producto global y clasifica como pastizal buena parte de la marisma del
parque.

```{r}
#| label: tabla-contraste
crear_tabla_contraste(cobertura, humedales_detecciones)
```

El resultado confirma la sospecha: el **95,5 %** de las detecciones cuyo
footprint domina el *pastizal* de WorldCover caen dentro de un humedal
registrado, y en promedio el **81 %** del footprint está cubierto por
humedal. Es decir, esas quemas no ocurren en potreros sino en el complejo de
humedales del parque.

**Advertencia sobre la clase de humedal**: el registro asigna una sola clase
por polígono, y el polígono *Sector Catalina 1* (4 453 ha, clasificado como
*Manglar*) cubre casi todo el sector estuarino del parque, por lo que
concentra 148 detecciones. Eso **no** significa que esas quemas ocurran en
manglar. Dentro de ese polígono, el manglar cubre apenas el **11,6 %** de la
superficie según WorldCover —el 74 % es pastizal— y solo el **4,1 %** según
la propia capa de Cobertura Forestal 2023 del SINAC, que sí mapea el manglar
como una de sus clases.

Es decir, `clase_hum` describe el tipo de humedal *como sitio* —un complejo
estuarino cuyo rasgo distintivo es el manglar— y no la cobertura en cada
punto de su extensión. El cruce con el registro es por tanto concluyente
para responder si las detecciones ocurren en humedal, pero no para
determinar qué tipo de vegetación se quemó; para eso siguen siendo
preferibles los productos con detalle espacial fino.

## ¿Las detecciones bordean el bosque o lo rodean?

En el mapa interactivo las detecciones parecen dibujar el contorno del bloque
forestal. Conviene distinguir dos situaciones que se ven igual sobre el mapa:
que el fuego busque la línea de contacto con el bosque —que lo *bordee*— o que
simplemente ocurra en las áreas abiertas que lo circundan —que lo *rodee*—. En
un parque cuyo bosque forma un bloque compacto, cualquier concentración en
terreno abierto traza su silueta sin que exista preferencia alguna por el
borde.

```{r}
#| label: contexto-paisaje
borde <- tar_read(borde_bosque, store = almacen)
paisaje <- tar_read(paisaje_parque, store = almacen)
pct_paisaje <- function(x) {
  round(paisaje$pct_paisaje[match(x, paisaje$clase)], 1)
}
dominantes <- clase_dominante(cobertura) |>
  dplyr::count(clase) |>
  dplyr::mutate(pct = 100 * n / sum(n))
pct_dominante <- function(x) round(dominantes$pct[match(x, dominantes$clase)], 1)
pct_situacion <- function(i, col) round(borde$tabla[[col]][i], 1)
```

El primer indicio está en la composición: el parque es
**`r pct_paisaje("Bosque")` %** bosque y **`r pct_paisaje("Pastizal")` %**
pastizal según WorldCover, pero solo el **`r pct_dominante("Bosque")` %** de
las detecciones tiene bosque como clase dominante de su footprint, frente al
**`r pct_dominante("Pastizal")` %** con pastizal. El fuego está
sobrerrepresentado en la vegetación herbácea —que, como muestra la sección
anterior, corresponde en su gran mayoría a la marisma del parque— y
subrepresentado en el bosque.

Para separar el "efecto de borde" de la ilusión geométrica se compara cada
detección contra un modelo nulo: **`r borde$n_aleatorios`** puntos aleatorios
dentro del parque, es decir, la hipótesis de que el fuego se distribuye como el
paisaje disponible. De cada punto se calcula la fracción de bosque en
**`r borde$radio_m` m** a la redonda, que tiende a 1 en el interior del bosque
y a 0 en terreno abierto; los valores intermedios son justamente los bordes.

```{r}
#| label: tabla-borde
crear_tabla_borde(borde)
```

Si los incendios prefirieran el borde, la fila central estaría
sobrerrepresentada. No lo está: **`r pct_situacion(2, "pct_detecciones")` %**
de las detecciones contra **`r pct_situacion(2, "pct_aleatorio")` %** esperado
por azar, una diferencia no significativa
(prueba de proporciones, *p* = `r round(borde$p_borde, 2)`). Lo que sí está
fuertemente desplazado son los extremos: las detecciones ocurren en terreno
abierto casi al doble de lo esperado
(**`r pct_situacion(1, "pct_detecciones")` %** contra
**`r pct_situacion(1, "pct_aleatorio")` %**) y en interior de bosque a menos de
la mitad (**`r pct_situacion(3, "pct_detecciones")` %** contra
**`r pct_situacion(3, "pct_aleatorio")` %**). La mediana de bosque circundante
es **`r round(borde$mediana_detecciones, 2)`** en las detecciones y
**`r round(borde$mediana_aleatorios, 2)`** en los puntos aleatorios.

La conclusión es que **las detecciones no bordean el bosque: lo rodean**.
Ocurren en las áreas abiertas y, como el bosque es un bloque continuo, lo
abierto es justamente lo que lo circunda. La distinción no es de matiz:
bordearlo supondría que el fuego busca la línea de contacto, y eso es lo que
los datos descartan. A la ilusión contribuye además el tamaño del píxel MODIS:
el punto que se dibuja es el centro de un footprint cuya mediana supera 1 km²,
de modo que buena parte de las detecciones clasificadas como bosque puede
corresponder a fuegos en la vegetación herbácea contigua.

El patrón es coherente con quemas en la marisma y el pastizal estacionalmente
secos, que se detienen al llegar al bosque, más que con incendios de dosel: el
bosque seco cerrado retiene humedad y carece de un combustible fino continuo.
Para el manejo del parque esto ubica el riesgo en la interfaz entre la marisma
y el bosque, aunque el fuego mismo no muestre preferencia por esa interfaz.

**Limitación**: el modelo nulo supone que cualquier punto del parque tiene la
misma probabilidad de arder, lo que ignora factores como la accesibilidad o la
cercanía a caminos y linderos. Descarta la explicación geométrica del patrón,
pero no identifica la causa de las igniciones.

## Fuentes de datos

- **NASA FIRMS** — Fire Information for Resource Management System,
  producto MODIS_SP (MODIS Collection 6.1, procesamiento estándar).
  <https://firms.modaps.eosdis.nasa.gov/>. Cita sugerida: NASA FIRMS,
  *MODIS Collection 6.1 Active Fire Detections*, DOI: 10.5067/FIRMS/MODIS/MCD14ML.
- **SINAC** — Sistema Nacional de Áreas de Conservación de Costa Rica.
  Capas de áreas silvestres protegidas (capa oficial 1:5000, publicada en
  2019), Registro Nacional de Humedales (actualización 2016–2018) y
  Cobertura Forestal 2023, descargadas de su servicio WFS.
  <https://geos1pne.sirefor.go.cr/wfs>.
- **ESA WorldCover** — mapa global de cobertura de la tierra 2021 a 10 m,
  v200. <https://esa-worldcover.org/>. Zanaga, D., et al. (2022).
  *ESA WorldCover 10 m 2021 v200*, DOI: 10.5281/zenodo.7254221.

El código de este análisis está disponible en
<https://github.com/incendios-forestales/anomalias-termicas-paloverde>.
