---
title: "Anomalías térmicas en el Parque Nacional Palo Verde"
subtitle: "Detecciones del sensor MODIS (producto MODIS_SP de NASA FIRMS)"
author: "Organización Incendios Forestales"
date: today
lang: es
format:
  html:
    embed-resources: true
    toc: true
    toc-title: "Contenido"
    theme: cosmo
execute:
  echo: false
  warning: false
  message: false
---

```{r}
#| label: configuracion
library(targets)
almacen <- here::here("_targets")
tar_source(here::here("R"))
```

## Introducción

Este reporte presenta las anomalías térmicas (detecciones de fuego activo)
registradas por el sensor MODIS en el
[Parque Nacional Palo Verde](https://www.sinac.go.cr/), Costa Rica.
Los datos provienen del producto **MODIS_SP** (procesamiento estándar) del
sistema [FIRMS](https://firms.modaps.eosdis.nasa.gov/) de la NASA, y el
límite del parque del
[WFS del SINAC](https://geos1pne.sirefor.go.cr/wfs).

```{r}
#| label: datos
firms_parque <- tar_read(firms_parque, store = almacen)
firms_mensual <- tar_read(firms_mensual, store = almacen)
rango <- range(firms_parque$acq_date)
```

El período analizado va del **`r format(rango[1], "%d/%m/%Y")`** al
**`r format(rango[2], "%d/%m/%Y")`**, con un total de
**`r nrow(firms_parque)`** detecciones dentro del parque.

## Mapa animado

Detecciones mensuales de anomalías térmicas; el color indica la potencia
radiativa del fuego (FRP).

![](`r tar_read(anim_gif, store = almacen) |> here::here()`)

## Mapa interactivo

Use el deslizador temporal para explorar las detecciones a través del tiempo;
cada punto muestra sus atributos al pulsarlo.

```{r}
#| label: mapa-interactivo
parque <- tar_read(parque, store = almacen)
crear_mapa_temporal(firms_parque, parque)
```

## Estadísticas

### Serie temporal mensual

![](`r tar_read(fig_serie, store = almacen) |> here::here()`)

### Climatología mensual (estacionalidad)

![](`r tar_read(fig_climatologia, store = almacen) |> here::here()`)

### Resumen anual

```{r}
#| label: tabla-resumen
crear_tabla_resumen(firms_parque)
```

## Fuentes de datos

- **NASA FIRMS** — Fire Information for Resource Management System,
  producto MODIS_SP (MODIS Collection 6.1, procesamiento estándar).
  <https://firms.modaps.eosdis.nasa.gov/>. Cita sugerida: NASA FIRMS,
  *MODIS Collection 6.1 Active Fire Detections*, DOI: 10.5067/FIRMS/MODIS/MCD14ML.
- **SINAC** — Sistema Nacional de Áreas de Conservación de Costa Rica,
  capa de áreas silvestres protegidas (WFS).
  <https://geos1pne.sirefor.go.cr/wfs>.

El código de este análisis está disponible en
<https://github.com/incendios-forestales/anomalias-termicas-paloverde>.
