---
title: "Anomalías térmicas en el Parque Nacional Palo Verde"
subtitle: "Detecciones del sensor MODIS (producto MODIS_SP de NASA FIRMS)"
author: "Organización Incendios Forestales"
date: today
lang: es
format:
  html:
    embed-resources: true
    toc: true
    toc-title: "Contenido"
    theme: cosmo
execute:
  echo: false
  warning: false
  message: false
---

```{r}
#| label: configuracion
library(targets)
almacen <- here::here("_targets")
tar_source(here::here("R"))
```

## Introducción

Este reporte presenta las anomalías térmicas (detecciones de fuego activo)
registradas por el sensor MODIS en el
[Parque Nacional Palo Verde](https://www.sinac.go.cr/), Costa Rica.
Los datos provienen del producto **MODIS_SP** (procesamiento estándar) del
sistema [FIRMS](https://firms.modaps.eosdis.nasa.gov/) de la NASA, y el
límite del parque del
[WFS del SINAC](https://geos1pne.sirefor.go.cr/wfs).

```{r}
#| label: datos
firms_parque <- tar_read(firms_parque, store = almacen)
firms_mensual <- tar_read(firms_mensual, store = almacen)
rango <- range(firms_parque$acq_date)
```

El período analizado va del **`r format(rango[1], "%d/%m/%Y")`** al
**`r format(rango[2], "%d/%m/%Y")`**, con un total de
**`r nrow(firms_parque)`** detecciones dentro del parque.

## Mapa animado

Detecciones mensuales de anomalías térmicas; el color indica la potencia
radiativa del fuego (FRP).

![](`r file.path("..", tar_read(anim_gif, store = almacen))`)

## Mapa interactivo

Use el deslizador temporal para explorar las detecciones a través del tiempo;
cada punto muestra sus atributos al pulsarlo, incluida la cobertura de la
tierra dominante en su footprint. La capa de cobertura
([ESA WorldCover 2021](https://esa-worldcover.org/)) puede activarse desde el
control de capas.

```{r}
#| label: mapa-interactivo
parque <- tar_read(parque, store = almacen)
cobertura_mapa <- tar_read(cobertura, store = almacen)
worldcover <- tar_read(archivos_worldcover, store = almacen)
bbox <- tar_read(bbox_descarga, store = almacen)
crear_mapa_temporal(firms_parque, parque, cobertura_mapa, worldcover, bbox)
```

## Estadísticas

### Serie temporal mensual

Acerque con la rueda o arrastre una región para explorar un período; pase el
cursor sobre una barra para ver el detalle del mes.

```{r}
#| label: serie-interactiva
crear_serie_interactiva(firms_mensual)
```

### Climatología mensual (estacionalidad)

```{r}
#| label: climatologia-interactiva
crear_climatologia_interactiva(firms_mensual)
```

### Resumen anual

```{r}
#| label: tabla-resumen
crear_tabla_resumen(firms_parque)
```

## Cobertura de la tierra

Cada detección MODIS corresponde a un píxel de ~1 km (mayor fuera del nadir),
por lo que la cobertura se caracteriza sobre el *footprint* completo de la
detección (una elipse con las dimensiones reales del píxel, columnas
`scan` × `track`) y no sobre el punto exacto. El gráfico muestra cuántas
detecciones tienen cada clase de [ESA WorldCover 2021](https://esa-worldcover.org/)
(10 m) como cobertura dominante de su footprint.

**Limitación**: WorldCover describe la cobertura de 2021, mientras que el
registro de detecciones abarca 2001–2026; los cambios de cobertura en ese
período no están representados.

```{r}
#| label: cobertura-interactiva
cobertura <- tar_read(cobertura, store = almacen)
crear_grafico_cobertura(cobertura, interactivo = TRUE)
```

## Fuentes de datos

- **NASA FIRMS** — Fire Information for Resource Management System,
  producto MODIS_SP (MODIS Collection 6.1, procesamiento estándar).
  <https://firms.modaps.eosdis.nasa.gov/>. Cita sugerida: NASA FIRMS,
  *MODIS Collection 6.1 Active Fire Detections*, DOI: 10.5067/FIRMS/MODIS/MCD14ML.
- **SINAC** — Sistema Nacional de Áreas de Conservación de Costa Rica,
  capa de áreas silvestres protegidas (WFS).
  <https://geos1pne.sirefor.go.cr/wfs>.
- **ESA WorldCover** — mapa global de cobertura de la tierra 2021 a 10 m,
  v200. <https://esa-worldcover.org/>. Zanaga, D., et al. (2022).
  *ESA WorldCover 10 m 2021 v200*, DOI: 10.5281/zenodo.7254221.

El código de este análisis está disponible en
<https://github.com/incendios-forestales/anomalias-termicas-paloverde>.
