---
title: "Anomalías térmicas en el Parque Nacional Palo Verde"
subtitle: "Detecciones del sensor MODIS (producto MODIS_SP de NASA FIRMS)"
author: "Organización Incendios Forestales"
date: today
lang: es
format:
  html:
    embed-resources: true
    toc: true
    toc-title: "Contenido"
    theme: cosmo
execute:
  echo: false
  warning: false
  message: false
---

```{r}
#| label: configuracion
library(targets)
almacen <- here::here("_targets")
tar_source(here::here("R"))
```

## Introducción

Este reporte presenta las anomalías térmicas (detecciones de fuego activo)
registradas por el sensor MODIS en el
[Parque Nacional Palo Verde](https://www.sinac.go.cr/), Costa Rica.
Los datos provienen del producto **MODIS_SP** (procesamiento estándar) del
sistema [FIRMS](https://firms.modaps.eosdis.nasa.gov/) de la NASA, y el
límite del parque del
[WFS del SINAC](https://geos1pne.sirefor.go.cr/wfs).

```{r}
#| label: datos
firms_parque <- tar_read(firms_parque, store = almacen)
firms_mensual <- tar_read(firms_mensual, store = almacen)
rango <- range(firms_parque$acq_date)
```

El período analizado va del **`r format(rango[1], "%d/%m/%Y")`** al
**`r format(rango[2], "%d/%m/%Y")`**, con un total de
**`r nrow(firms_parque)`** detecciones dentro del parque.

## Mapa animado

Detecciones mensuales de anomalías térmicas; el color indica la potencia
radiativa del fuego (FRP).

![](`r file.path("..", tar_read(anim_gif, store = almacen))`)

## Mapa interactivo

Use el deslizador temporal para explorar las detecciones a través del tiempo;
cada punto muestra sus atributos al pulsarlo, incluida la cobertura de la
tierra dominante en su footprint. Desde el control de capas pueden activarse
la cobertura ([ESA WorldCover 2021](https://esa-worldcover.org/)) y las capas
nacionales del SINAC: el Registro Nacional de Humedales y la cobertura
forestal 2023.

```{r}
#| label: mapa-interactivo
parque <- tar_read(parque, store = almacen)
cobertura_mapa <- tar_read(cobertura, store = almacen)
worldcover <- tar_read(archivos_worldcover, store = almacen)
bbox <- tar_read(bbox_descarga, store = almacen)
humedales <- tar_read(humedales, store = almacen)
bosque <- tar_read(bosque, store = almacen)
crear_mapa_temporal(firms_parque, parque, cobertura_mapa, worldcover, bbox,
                    humedales, bosque)
```

## Estadísticas

### Serie temporal mensual

Acerque con la rueda o arrastre una región para explorar un período; pase el
cursor sobre una barra para ver el detalle del mes.

```{r}
#| label: serie-interactiva
crear_serie_interactiva(firms_mensual)
```

### Climatología mensual (estacionalidad)

```{r}
#| label: climatologia-interactiva
crear_climatologia_interactiva(firms_mensual)
```

### Resumen anual

```{r}
#| label: tabla-resumen
crear_tabla_resumen(firms_parque)
```

## Cobertura de la tierra

Cada detección MODIS corresponde a un píxel de ~1 km (mayor fuera del nadir),
por lo que la cobertura se caracteriza sobre el *footprint* completo de la
detección (una elipse con las dimensiones reales del píxel, columnas
`scan` × `track`) y no sobre el punto exacto. El gráfico muestra cuántas
detecciones tienen cada clase de [ESA WorldCover 2021](https://esa-worldcover.org/)
(10 m) como cobertura dominante de su footprint.

**Limitación**: WorldCover describe la cobertura de 2021, mientras que el
registro de detecciones abarca 2001–2026; los cambios de cobertura en ese
período no están representados.

Cada barra se divide además según la detección caiga o no dentro de un
humedal del [Registro Nacional de Humedales](https://geos1pne.sirefor.go.cr/wfs)
del SINAC. El humedal no es un tipo de vegetación que compita con *pastizal* o
*bosque*, sino una condición del sitio: las capas del SINAC inventarían rasgos
específicos (humedales, bosque) y no cubren todo el territorio, por lo que no
pueden sustituir a WorldCover como clasificación exhaustiva, pero sí
complementarla.

```{r}
#| label: cobertura-interactiva
cobertura <- tar_read(cobertura, store = almacen)
humedales_detecciones <- tar_read(humedales_detecciones, store = almacen)
crear_grafico_cobertura(cobertura, humedales_detecciones, interactivo = TRUE)
```

### Contraste con el Registro Nacional de Humedales

La clase más frecuente, *pastizal*, merece una advertencia: WorldCover es un
producto global y clasifica como pastizal buena parte de la marisma del
parque.

```{r}
#| label: tabla-contraste
crear_tabla_contraste(cobertura, humedales_detecciones)
```

El resultado confirma la sospecha: el **95,5 %** de las detecciones cuyo
footprint domina el *pastizal* de WorldCover caen dentro de un humedal
registrado, y en promedio el **81 %** del footprint está cubierto por
humedal. Es decir, esas quemas no ocurren en potreros sino en el complejo de
humedales del parque.

**Advertencia sobre la clase de humedal**: el registro asigna una sola clase
por polígono, y el polígono *Sector Catalina 1* (4 453 ha, clasificado como
*Manglar*) cubre casi todo el sector estuarino del parque, por lo que
concentra 148 detecciones. Eso **no** significa que esas quemas ocurran en
manglar. Dentro de ese polígono, el manglar cubre apenas el **11,6 %** de la
superficie según WorldCover —el 74 % es pastizal— y solo el **4,1 %** según
la propia capa de Cobertura Forestal 2023 del SINAC, que sí mapea el manglar
como una de sus clases.

Es decir, `clase_hum` describe el tipo de humedal *como sitio* —un complejo
estuarino cuyo rasgo distintivo es el manglar— y no la cobertura en cada
punto de su extensión. El cruce con el registro es por tanto concluyente
para responder si las detecciones ocurren en humedal, pero no para
determinar qué tipo de vegetación se quemó; para eso siguen siendo
preferibles los productos con detalle espacial fino.

## Fuentes de datos

- **NASA FIRMS** — Fire Information for Resource Management System,
  producto MODIS_SP (MODIS Collection 6.1, procesamiento estándar).
  <https://firms.modaps.eosdis.nasa.gov/>. Cita sugerida: NASA FIRMS,
  *MODIS Collection 6.1 Active Fire Detections*, DOI: 10.5067/FIRMS/MODIS/MCD14ML.
- **SINAC** — Sistema Nacional de Áreas de Conservación de Costa Rica.
  Capas de áreas silvestres protegidas, Registro Nacional de Humedales y
  Cobertura Forestal 2023, descargadas de su servicio WFS.
  <https://geos1pne.sirefor.go.cr/wfs>.
- **ESA WorldCover** — mapa global de cobertura de la tierra 2021 a 10 m,
  v200. <https://esa-worldcover.org/>. Zanaga, D., et al. (2022).
  *ESA WorldCover 10 m 2021 v200*, DOI: 10.5281/zenodo.7254221.

El código de este análisis está disponible en
<https://github.com/incendios-forestales/anomalias-termicas-paloverde>.
