---
title: "Anomalías térmicas en el Parque Nacional Palo Verde"
subtitle: "Detecciones del sensor MODIS (MODIS_SP de NASA FIRMS) y área quemada (MCD64A1)"
author: "Organización Incendios Forestales"
date: today
lang: es
format:
  html:
    embed-resources: true
    toc: true
    toc-title: "Contenido"
    theme: cosmo
execute:
  echo: false
  warning: false
  message: false
---

```{r}
#| label: configuracion
library(targets)
almacen <- here::here("_targets")
tar_source(here::here("R"))
```

## Introducción

Este reporte presenta las anomalías térmicas (detecciones de fuego activo)
registradas por el sensor MODIS en el
[Parque Nacional Palo Verde](https://www.sinac.go.cr/), Costa Rica.
Los datos provienen del producto **MODIS_SP** (procesamiento estándar) del
sistema [FIRMS](https://firms.modaps.eosdis.nasa.gov/) de la NASA, y el
límite del parque del
[WFS del SINAC](https://geos1pne.sirefor.go.cr/wfs).

Existe un [reporte análogo basado en el sensor VIIRS](viirs/) (Suomi-NPP,
375 m, desde 2012), con los mismos productos y metodología. Las series de
ambos sensores se publican por separado y no deben sumarse: VIIRS detecta
muchos más fuegos que MODIS sobre el mismo territorio, así que unirlas
produciría un salto artificial en 2012 que reflejaría el cambio de
instrumento y no el régimen de fuego.

```{r}
#| label: datos
firms_parque <- tar_read(firms_parque, store = almacen)
firms_mensual <- tar_read(firms_mensual, store = almacen)
area_quemada_parque <- tar_read(area_quemada_parque, store = almacen)
area_quemada_mensual <- tar_read(area_quemada_mensual, store = almacen)
rango <- range(firms_parque$acq_date)
```

El período analizado va del **`r format(rango[1], "%d/%m/%Y")`** al
**`r format(rango[2], "%d/%m/%Y")`**, con un total de
**`r nrow(firms_parque)`** detecciones dentro del parque. El límite del parque
proviene de la capa oficial de áreas silvestres protegidas del SINAC (escala
1:5000, publicada en 2019): está delimitado con una precisión muy superior a la
de los píxeles MODIS (~1 km), así que el recorte no introduce error apreciable
por la geometría del límite.

## Mapa animado

Detecciones mensuales de anomalías térmicas; el color indica la potencia
radiativa del fuego (FRP).

![](`r file.path("..", tar_read(anim_gif, store = almacen))`)

## Video resumen

Resumen mensual 2001--2026 en formato de video: detecciones de fuego activo
(MODIS) con su estela de los meses recientes y píxeles de área quemada
(MCD64A1), sobre el relieve del parque teñido por la cobertura de la tierra
(WorldCover 2021). Los contadores muestran el acumulado desde 2001 y, debajo,
el mes en curso con sus valores, cada serie por separado: son magnitudes
complementarias y no sumables.

<video controls muted playsinline style="width: 100%; max-width: 540px;" src="`r file.path("..", tar_read(video_anomalias, store = almacen))`"></video>

El cartel estático resume las dos series mensuales del video: los acumulados
arriba y, en paneles separados —son magnitudes complementarias y no
sumables—, las hectáreas quemadas y las detecciones por mes, con el mes
máximo de cada serie rotulado.

![](`r file.path("..", tar_read(cartel_resumen, store = almacen))`){width=540}

## Mapa interactivo

Use el deslizador temporal para explorar las detecciones a través del tiempo;
cada punto muestra sus atributos al pulsarlo, incluida la cobertura de la
tierra dominante en su footprint. El botón ⛶ de la esquina superior izquierda
abre el mapa en pantalla completa.

Desde el control de capas pueden apagarse las capas de detecciones y del
límite del parque —útil para examinar el fondo— y activarse el área quemada
(píxeles de MCD64A1, con su fecha de quema en el popup), que el deslizador
filtra igual que las detecciones, la cobertura
([ESA WorldCover 2021](https://esa-worldcover.org/)) y las capas nacionales del
SINAC: el Registro Nacional de Humedales y la cobertura forestal 2023.

```{r}
#| label: mapa-interactivo
parque <- tar_read(parque, store = almacen)
cobertura_mapa <- tar_read(cobertura, store = almacen)
worldcover <- tar_read(archivos_worldcover, store = almacen)
bbox <- tar_read(bbox_descarga, store = almacen)
humedales <- tar_read(humedales, store = almacen)
bosque <- tar_read(bosque, store = almacen)
crear_mapa_temporal(firms_parque, parque, cobertura_mapa, worldcover, bbox,
                    humedales, bosque, quemas = area_quemada_parque)
```

## Área quemada (MCD64A1)

Las detecciones de fuego activo indican dónde había fuego al paso del
satélite; el producto complementario **MCD64A1** (MODIS, colección 6.1) mapea
el **área quemada**: para cada píxel de 500 m (~21,5 ha) registra el día en
que la superficie quedó marcada por el fuego, a partir del cambio persistente
de reflectancia. Aunque FIRMS lista este producto (`BA_MODIS`) y lo dibuja en
su visor, su API no lo entrega como datos, por lo que el pipeline lo descarga
del archivo original de la NASA (LP DAAC). El producto se publica con uno o
dos meses de rezago: su serie puede terminar antes que la de detecciones.

Las estadísticas de las secciones siguientes presentan ambas magnitudes lado
a lado. **Limitación**: la unidad mínima de MCD64A1 es el píxel de 500 m —
quemas menores pueden no detectarse y la superficie reportada es la del píxel
completo, no la de la cicatriz interna—, por lo que las hectáreas son una
estimación gruesa, útil para comparar años y estaciones entre sí.

## Estadísticas

### Serie temporal mensual

Detecciones de fuego activo (arriba) y hectáreas quemadas (abajo), con el eje
temporal compartido: acerque con la rueda o arrastre una región para explorar
un período; pase el cursor sobre una barra para ver el detalle del mes.

Las dos series son complementarias y **no sumables**: las detecciones cuentan
eventos de fuego activo en el momento del sobrevuelo —un mismo incendio genera
muchas detecciones a lo largo de días—, mientras que el área quemada mide la
superficie que quedó marcada, contada una sola vez. Un mes con muchas
detecciones y pocas hectáreas sugiere fuegos recurrentes en poca superficie
(o fuegos menores que el píxel de 500 m); el caso inverso, una quema extensa
y rápida entre sobrevuelos.

```{r}
#| label: serie-interactiva
crear_comparacion_series(firms_mensual, area_quemada_mensual)
```

### Climatología mensual (estacionalidad)

Promedios por mes calendario de ambas magnitudes. El promedio de hectáreas de
los meses más recientes puede estar levemente subestimado por el rezago de
publicación de MCD64A1.

```{r}
#| label: climatologia-interactiva
crear_climatologia_comparada(firms_mensual, area_quemada_mensual)
```

### Resumen anual

Los años sin detecciones muestran el FRP en blanco (no hubo detecciones que
promediar); 0 hectáreas significa que MCD64A1 no marcó píxeles quemados ese
año.

```{r}
#| label: tabla-resumen
crear_tabla_resumen(firms_parque, area_quemada_parque)
```

## Cobertura de la tierra

Cada detección MODIS corresponde a un píxel de ~1 km (mayor fuera del nadir),
por lo que la cobertura se caracteriza sobre el *footprint* completo de la
detección (una elipse con las dimensiones reales del píxel, columnas
`scan` × `track`) y no sobre el punto exacto. El gráfico muestra cuántas
detecciones tienen cada clase de [ESA WorldCover 2021](https://esa-worldcover.org/)
(10 m) como cobertura dominante de su footprint.

**Limitación**: WorldCover describe la cobertura de 2021, mientras que el
registro de detecciones abarca 2001–2026; los cambios de cobertura en ese
período no están representados.

Cada barra se divide además según la detección caiga o no dentro de un
humedal del [Registro Nacional de Humedales](https://geos1pne.sirefor.go.cr/wfs)
del SINAC (actualización 2016–2018 del Inventario Nacional de Humedales). El humedal no es un tipo de vegetación que compita con *pastizal* o
*bosque*, sino una condición del sitio: las capas del SINAC inventarían rasgos
específicos (humedales, bosque) y no cubren todo el territorio, por lo que no
pueden sustituir a WorldCover como clasificación exhaustiva, pero sí
complementarla.

```{r}
#| label: cobertura-interactiva
cobertura <- tar_read(cobertura, store = almacen)
humedales_detecciones <- tar_read(humedales_detecciones, store = almacen)
crear_grafico_cobertura(cobertura, humedales_detecciones, interactivo = TRUE)
```

El gráfico gemelo muestra las **hectáreas quemadas** según la clase dominante
del píxel MCD64A1. Aquí la clase se asigna al píxel de 500 m completo —no a un
footprint elíptico— y aplica la misma limitación de la foto fija de 2021.

```{r}
#| label: cobertura-quemas-interactiva
cobertura_quemas <- tar_read(cobertura_quemas, store = almacen)
humedales_quemas <- tar_read(humedales_quemas, store = almacen)
crear_grafico_cobertura_quemas(cobertura_quemas, humedales_quemas,
                               interactivo = TRUE)
```

### Contraste con el Registro Nacional de Humedales

La clase más frecuente, *pastizal*, merece una advertencia: WorldCover es un
producto global y clasifica como pastizal buena parte de la marisma del
parque.

```{r}
#| label: tabla-contraste
crear_tabla_contraste(cobertura, humedales_detecciones,
                      cobertura_quemas, humedales_quemas)
```

Las dos últimas columnas extienden el contraste al área quemada: hectáreas
por clase dominante del píxel y qué porcentaje de esas hectáreas cae dentro
de un humedal registrado.

El resultado confirma la sospecha: el **95,5 %** de las detecciones cuyo
footprint domina el *pastizal* de WorldCover caen dentro de un humedal
registrado, y en promedio el **81 %** del footprint está cubierto por
humedal. Es decir, esas quemas no ocurren en potreros sino en el complejo de
humedales del parque.

**Advertencia sobre la clase de humedal**: el registro asigna una sola clase
por polígono, y el polígono *Sector Catalina 1* (4 453 ha, clasificado como
*Manglar*) cubre casi todo el sector estuarino del parque, por lo que
concentra 148 detecciones. Eso **no** significa que esas quemas ocurran en
manglar. Dentro de ese polígono, el manglar cubre apenas el **11,6 %** de la
superficie según WorldCover —el 74 % es pastizal— y solo el **4,1 %** según
la propia capa de Cobertura Forestal 2023 del SINAC, que sí mapea el manglar
como una de sus clases.

Es decir, `clase_hum` describe el tipo de humedal *como sitio* —un complejo
estuarino cuyo rasgo distintivo es el manglar— y no la cobertura en cada
punto de su extensión. El cruce con el registro es por tanto concluyente
para responder si las detecciones ocurren en humedal, pero no para
determinar qué tipo de vegetación se quemó; para eso siguen siendo
preferibles los productos con detalle espacial fino.

## ¿El fuego bordea el bosque o lo rodea?

En el mapa interactivo las detecciones parecen dibujar el contorno del bloque
forestal. Conviene distinguir dos situaciones que se ven igual sobre el mapa:
que el fuego busque la línea de contacto con el bosque —que lo *bordee*— o que
simplemente ocurra en las áreas abiertas que lo circundan —que lo *rodee*—. En
un parque cuyo bosque forma un bloque compacto, cualquier concentración en
terreno abierto traza su silueta sin que exista preferencia alguna por el
borde.

```{r}
#| label: contexto-paisaje
borde <- tar_read(borde_bosque, store = almacen)
paisaje <- tar_read(paisaje_parque, store = almacen)
# Los ayudantes (R/ayudantes_reporte.R) devuelven el número ya formateado en
# español (coma decimal); para operar con los valores hay que leerlos de
# borde$tabla, no de aquí.
ayudantes <- ayudantes_borde(borde, paisaje, cobertura, cobertura_quemas)
pct_paisaje <- ayudantes$pct_paisaje
pct_dominante <- ayudantes$pct_dominante
pct_ha_dominante <- ayudantes$pct_ha_dominante
pct_situacion <- ayudantes$pct_situacion
veces_menos_bosque <- ayudantes$veces_menos_bosque
```

El primer indicio está en la composición: el parque es
**`r pct_paisaje("Bosque")` %** bosque y **`r pct_paisaje("Pastizal")` %**
pastizal según WorldCover, pero solo el **`r pct_dominante("Bosque")` %** de
las detecciones tiene bosque como clase dominante de su footprint, frente al
**`r pct_dominante("Pastizal")` %** con pastizal. El área quemada apunta en la
misma dirección y con más fuerza: apenas el **`r pct_ha_dominante("Bosque")` %**
de las hectáreas quemadas cae en píxeles dominados por bosque, contra el
**`r pct_ha_dominante("Pastizal")` %** en pastizal. El fuego está
sobrerrepresentado en la vegetación herbácea —que, como muestra la sección
anterior, corresponde en su gran mayoría a la marisma del parque— y
subrepresentado en el bosque.

Para separar el "efecto de borde" de la ilusión geométrica se compara cada
detección contra un modelo nulo: **`r borde$n_aleatorios`** puntos aleatorios
dentro del parque, es decir, la hipótesis de que el fuego se distribuye como el
paisaje disponible. De cada punto se calcula la fracción de bosque en
**`r borde$radio_m` m** a la redonda, que tiende a 1 en el interior del bosque
y a 0 en terreno abierto; los valores intermedios son justamente los bordes.

```{r}
#| label: tabla-borde
crear_tabla_borde(borde)
```

La tabla contrasta tres repartos: el de las detecciones, el del área quemada
—medida sobre los centroides de los **`r borde$n_pixeles_quemas`** píxeles de
MCD64A1 y ponderada por su superficie— y el esperado por azar. La prueba
estadística se aplica solo a las detecciones; la columna del área quemada se
lee contra la misma referencia aleatoria.

Si los incendios prefirieran el borde, la fila central estaría
sobrerrepresentada. No lo está: **`r pct_situacion(2, "pct_detecciones")` %**
de las detecciones contra **`r pct_situacion(2, "pct_aleatorio")` %** esperado
por azar, una diferencia no significativa
(prueba de proporciones, *p* = `r num_es(borde$p_borde, 2)`). Lo que sí está
fuertemente desplazado son los extremos: las detecciones ocurren en terreno
abierto casi al doble de lo esperado
(**`r pct_situacion(1, "pct_detecciones")` %** contra
**`r pct_situacion(1, "pct_aleatorio")` %**) y en interior de bosque a menos de
la mitad (**`r pct_situacion(3, "pct_detecciones")` %** contra
**`r pct_situacion(3, "pct_aleatorio")` %**). La mediana de bosque circundante
es **`r num_es(borde$mediana_detecciones, 2)`** en las detecciones y
**`r num_es(borde$mediana_aleatorios, 2)`** en los puntos aleatorios.

### El área quemada agudiza el patrón

El segundo instrumento no solo confirma el resultado: lo vuelve más nítido.
El **`r pct_situacion(1, "pct_area_quemada")` %** de las hectáreas quemadas
está en terreno abierto —frente al `r pct_situacion(1, "pct_detecciones")` %
de las detecciones y al `r pct_situacion(1, "pct_aleatorio")` % esperado por
azar— y en el interior del bosque el fuego prácticamente desaparece:
**`r pct_situacion(3, "pct_area_quemada")` %** de las hectáreas contra un
`r pct_situacion(3, "pct_aleatorio")` % esperado, es decir, cerca de
`r veces_menos_bosque` veces menos. La mediana de bosque circundante baja de
`r num_es(borde$mediana_detecciones, 2)` en las detecciones a
**`r num_es(borde$mediana_quemas, 3)`** en los píxeles quemados.

La diferencia entre ambos instrumentos es en sí misma informativa, y apunta al
tamaño del píxel. Una detección es el centro de un footprint cuya mediana
supera 1 km²: cuando un fuego arde en la marisma contigua al bosque, ese
footprint invade el bosque y la detección puede quedar clasificada como
interior forestal. MCD64A1 no tiene ese desborde —sitúa la cicatriz en un
píxel de 500 m— y al medir con él, el interior de bosque se reduce a una
fracción mínima. Buena parte del `r pct_situacion(3, "pct_detecciones")` % de
detecciones en interior de bosque es, entonces, un artefacto de resolución más
que fuego de dosel.

La conclusión es que **el fuego no bordea el bosque: lo rodea**. Ocurre en las
áreas abiertas y, como el bosque es un bloque continuo, lo abierto es
justamente lo que lo circunda. La distinción no es de matiz: bordearlo
supondría que el fuego busca la línea de contacto, y eso es lo que los datos
descartan, ahora con dos productos independientes que coinciden.

El patrón es coherente con quemas en la marisma y el pastizal estacionalmente
secos, que se detienen al llegar al bosque, más que con incendios de dosel: el
bosque seco cerrado retiene humedad y carece de un combustible fino continuo.
Que el área quemada casi no registre superficie en el interior del bosque
respalda esa lectura: el fuego no solo se enciende fuera del bosque, tampoco
avanza dentro de él. Para el manejo del parque esto ubica el riesgo en la
interfaz entre la marisma y el bosque, aunque el fuego mismo no muestre
preferencia por esa interfaz.

**Limitación**: el modelo nulo supone que cualquier punto del parque tiene la
misma probabilidad de arder, lo que ignora factores como la accesibilidad o la
cercanía a caminos y linderos. Descarta la explicación geométrica del patrón,
pero no identifica la causa de las igniciones.

## Fuentes de datos

- **NASA FIRMS** — Fire Information for Resource Management System,
  producto MODIS_SP (MODIS Collection 6.1, procesamiento estándar).
  <https://firms.modaps.eosdis.nasa.gov/>. Cita sugerida: NASA FIRMS,
  *MODIS Collection 6.1 Active Fire Detections*, DOI: 10.5067/FIRMS/MODIS/MCD14ML.
- **NASA LP DAAC** — producto de área quemada MCD64A1 v6.1 (MODIS
  Terra+Aqua, mensual, 500 m), descubierto vía el API CMR de Earthdata.
  Giglio, L., et al. (2021). *MCD64A1 MODIS/Terra+Aqua Burned Area Monthly
  L3 Global 500m SIN Grid V061*, DOI: 10.5067/MODIS/MCD64A1.061.
- **SINAC** — Sistema Nacional de Áreas de Conservación de Costa Rica.
  Capas de áreas silvestres protegidas (capa oficial 1:5000, publicada en
  2019), Registro Nacional de Humedales (actualización 2016–2018) y
  Cobertura Forestal 2023, descargadas de su servicio WFS.
  <https://geos1pne.sirefor.go.cr/wfs>.
- **ESA WorldCover** — mapa global de cobertura de la tierra 2021 a 10 m,
  v200. <https://esa-worldcover.org/>. Zanaga, D., et al. (2022).
  *ESA WorldCover 10 m 2021 v200*, DOI: 10.5281/zenodo.7254221.

El código de este análisis está disponible en
<https://github.com/incendios-forestales/anomalias-termicas-paloverde>.
