---
title: "Anomalías térmicas en el Parque Nacional Palo Verde — VIIRS NOAA-20"
subtitle: "Detecciones del sensor VIIRS a bordo de NOAA-20 (VIIRS_NOAA20_SP de NASA FIRMS)"
author: "Organización Incendios Forestales"
date: today
lang: es
format:
  html:
    embed-resources: true
    toc: true
    toc-title: "Contenido"
    theme: cosmo
execute:
  echo: false
  warning: false
  message: false
---

```{r}
#| label: configuracion
library(targets)
almacen <- here::here("_targets")
tar_source(here::here("R"))
# Rótulos de esta plataforma; ver R/plataformas.R
etq <- etiquetas_plataforma("noaa20")
```

## Introducción

Este reporte presenta las anomalías térmicas (detecciones de fuego activo)
registradas por el sensor **VIIRS** a bordo del satélite **NOAA-20** en el
[Parque Nacional Palo Verde](https://www.sinac.go.cr/), Costa Rica. Es el
tercero de una serie de reportes análogos, junto con los de
[MODIS](../) (Terra y Aqua, desde 2001) y
[VIIRS en Suomi-NPP](../viirs/) (desde 2012): misma metodología, mismos
productos, distinta plataforma de observación.

NOAA-20 lleva **el mismo instrumento** que Suomi-NPP —VIIRS, con píxel de
375 m en las bandas de imagen— pero vuela media órbita por detrás, de modo que
pasa sobre el parque unos cincuenta minutos después. No observa los mismos
fuegos en los mismos instantes, sino que **añade oportunidades de
observación**: un fuego encendido entre ambos pasos aparece en uno y no en el
otro. Por eso sus detecciones se publican como serie propia y no se suman a
las de Suomi-NPP; sumarlas produciría un salto artificial en 2018, cuando
NOAA-20 entra en operación, que reflejaría el número de satélites en órbita y
no el régimen de fuego.

```{r}
#| label: datos
firms_parque <- tar_read(firms_parque_noaa20, store = almacen)
firms_mensual <- tar_read(firms_mensual_noaa20, store = almacen)
area_quemada_parque <- tar_read(area_quemada_parque_noaa20, store = almacen)
area_quemada_mensual <- tar_read(area_quemada_mensual_noaa20, store = almacen)
rango <- range(firms_parque$acq_date)
```

El período analizado va del **`r format(rango[1], "%d/%m/%Y")`** al
**`r format(rango[2], "%d/%m/%Y")`**, con un total de
**`r nrow(firms_parque)`** detecciones dentro del parque.

### Una advertencia sobre el área quemada

A diferencia de MODIS y Suomi-NPP, **NOAA-20 no tiene producto de área
quemada**: el equivalente que le correspondería (`VJ164A1`) no ha sido
publicado. El único producto de área quemada de la familia VIIRS es
**VNP64A1**, derivado de Suomi-NPP.

Este reporte lo usa de todas formas, recortado al período de NOAA-20 y
**rotulado como «VNP64A1, S-NPP»** en cada figura, tabla y leyenda donde
aparece. Es una decisión defendible porque el área quemada es una medición
distinta de la de fuego activo —la superficie que quedó marcada, en píxeles de
500 m— y no detecciones de otro sensor mezcladas con las de este. Pero
conviene tenerlo presente al leer: **las hectáreas de este reporte no provienen
de NOAA-20**, y cuando se comparan las dos series de un mismo gráfico se están
comparando dos plataformas.

## Mapa animado

Detecciones mensuales de anomalías térmicas; el color indica la potencia
radiativa del fuego (FRP).

![](`r file.path("..", tar_read(anim_gif_noaa20, store = almacen))`)

## Video resumen

Resumen mensual en formato de video: detecciones de fuego activo (VIIRS
NOAA-20) con su estela de los meses recientes y píxeles de área quemada
(VNP64A1, de Suomi-NPP), sobre el relieve del parque teñido por la cobertura
de la tierra (WorldCover 2021).

<video controls muted playsinline style="width: 100%; max-width: 540px;" src="`r file.path("..", tar_read(video_anomalias_noaa20, store = almacen))`"></video>

El cartel estático resume las dos series mensuales del video.

![](`r file.path("..", tar_read(cartel_resumen_noaa20, store = almacen))`){width=540}

## Mapa interactivo

Use el deslizador temporal para explorar las detecciones a través del tiempo;
cada punto muestra sus atributos al pulsarlo, incluida la cobertura de la
tierra dominante en su footprint. El botón ⛶ de la esquina superior izquierda
abre el mapa en pantalla completa. Como en todos los productos VIIRS, la
confianza de cada detección es categórica —baja, nominal o alta— y no un
porcentaje como en MODIS.

```{r}
#| label: mapa-interactivo
parque <- tar_read(parque, store = almacen)
cobertura_mapa <- tar_read(cobertura_noaa20, store = almacen)
worldcover <- tar_read(archivos_worldcover, store = almacen)
bbox <- tar_read(bbox_descarga, store = almacen)
humedales <- tar_read(humedales, store = almacen)
bosque <- tar_read(bosque, store = almacen)
crear_mapa_temporal(firms_parque, parque, cobertura_mapa, worldcover, bbox,
                    etq$etiqueta_quemas, humedales, bosque,
                    quemas = area_quemada_parque)
```

## Estadísticas

### Serie temporal mensual

Detecciones de fuego activo (arriba) y hectáreas quemadas (abajo), con el eje
temporal compartido. Las dos series son complementarias y **no sumables**, y
en este reporte provienen además de plataformas distintas.

```{r}
#| label: serie-interactiva
crear_comparacion_series(firms_mensual, area_quemada_mensual,
                         etq$etiqueta_ba, etq$pie_ambos)
```

### Climatología mensual (estacionalidad)

Promedios por mes calendario de ambas magnitudes.

```{r}
#| label: climatologia-interactiva
crear_climatologia_comparada(firms_mensual, area_quemada_mensual,
                             etq$etiqueta_ba, etq$pie_ambos)
```

### Resumen anual

```{r}
#| label: tabla-resumen
crear_tabla_resumen(firms_parque, etq$fuente_fig, etq$etiqueta_ba,
                    area_quemada_parque)
```

### El episodio de mayo de 2026

```{r}
#| label: mayo-2026
det_mayo <- sum(format(firms_parque$acq_date, "%Y-%m") == "2026-05")
```

El mes más activo de todo el registro de NOAA-20 es **mayo de 2026**, con
**`r det_mayo`** detecciones. Conviene subrayar que **este reporte es el único
de los tres que cubre ese mes**: el procesamiento estándar de Suomi-NPP
termina el 27 de abril de 2026 y el de MODIS el 30 de abril, así que ninguno
de los otros dos productos alcanza todavía ese episodio.

Esto tiene una consecuencia práctica al comparar reportes. En el período
común, NOAA-20 registra casi el doble de detecciones que Suomi-NPP, lo que
podría leerse como una diferencia de sensibilidad entre plataformas. No lo es:
**descontando 2026, la relación baja a aproximadamente 1,2 a 1**, que es lo
esperable de un mismo instrumento observando desde dos órbitas con distinta
hora de paso. Casi toda la diferencia aparente proviene de que el registro de
NOAA-20 llega un mes más lejos y ese mes concentró un episodio grande.

## Cobertura de la tierra

Cada detección corresponde a un píxel de 375 m en el nadir (mayor fuera de
él), por lo que la cobertura se caracteriza sobre el *footprint* completo de
la detección —una elipse con las dimensiones reales del píxel, columnas
`scan` × `track`— y no sobre el punto exacto.

**Limitación**: WorldCover describe la cobertura de 2021, mientras que el
registro abarca `r format(rango[1], "%Y")`–`r format(rango[2], "%Y")`.

```{r}
#| label: cobertura-interactiva
cobertura <- tar_read(cobertura_noaa20, store = almacen)
humedales_detecciones <- tar_read(humedales_detecciones_noaa20, store = almacen)
crear_grafico_cobertura(cobertura, humedales_detecciones, etq$pie_cobertura,
                        interactivo = TRUE)
```

El gráfico gemelo muestra las **hectáreas quemadas** según la clase dominante
del píxel de VNP64A1 (Suomi-NPP).

```{r}
#| label: cobertura-quemas-interactiva
cobertura_quemas <- tar_read(cobertura_quemas_noaa20, store = almacen)
humedales_quemas <- tar_read(humedales_quemas_noaa20, store = almacen)
crear_grafico_cobertura_quemas(cobertura_quemas, humedales_quemas,
                               etq$pie_cobertura_ba, interactivo = TRUE)
```

### Contraste con el Registro Nacional de Humedales

WorldCover clasifica como *pastizal* buena parte de la marisma del parque, así
que la clase más frecuente merece una advertencia.

```{r}
#| label: tabla-contraste
crear_tabla_contraste(cobertura, humedales_detecciones,
                      cobertura_quemas, humedales_quemas)
```

```{r}
#| label: hallazgo-humedales
hallazgo <- resumen_hallazgo_humedales(cobertura, humedales_detecciones)
```

El resultado es aún más marcado que en los otros dos reportes: el
**`r hallazgo$pct_en_humedal` %** de las `r hallazgo$n` detecciones cuyo
footprint domina el *pastizal* caen dentro de un humedal registrado, y en
promedio el **`r hallazgo$pct_footprint` %** del footprint está cubierto por
humedal. Tres plataformas independientes coinciden: **las quemas del
«pastizal» ocurren en la marisma, no en potreros.**

**Advertencia sobre la clase de humedal**: el registro asigna una sola clase
por polígono, y *`r hallazgo$poligono_nombre`* (4 453 ha, clasificado como
*Manglar*) cubre casi todo el sector estuarino, por lo que concentra
`r hallazgo$poligono_n` detecciones. Eso **no** significa que esas quemas
ocurran en manglar: dentro de ese polígono el manglar cubre apenas el 11,6 %
de la superficie según WorldCover y el 4,1 % según la Cobertura Forestal 2023
del SINAC.

## ¿El fuego bordea el bosque o lo rodea?

```{r}
#| label: contexto-paisaje
borde <- tar_read(borde_bosque_noaa20, store = almacen)
paisaje <- tar_read(paisaje_parque, store = almacen)
ayudantes <- ayudantes_borde(borde, paisaje, cobertura, cobertura_quemas)
pct_paisaje <- ayudantes$pct_paisaje
pct_dominante <- ayudantes$pct_dominante
pct_ha_dominante <- ayudantes$pct_ha_dominante
pct_situacion <- ayudantes$pct_situacion
```

El parque es **`r pct_paisaje("Bosque")` %** bosque y
**`r pct_paisaje("Pastizal")` %** pastizal según WorldCover, pero solo el
**`r pct_dominante("Bosque")` %** de las detecciones tiene bosque como clase
dominante de su footprint, frente al **`r pct_dominante("Pastizal")` %** con
pastizal.

Para separar el "efecto de borde" de una ilusión geométrica se compara cada
detección contra un modelo nulo: **`r borde$n_aleatorios`** puntos aleatorios
dentro del parque, calculando la fracción de bosque en **`r borde$radio_m` m**
a la redonda.

```{r}
#| label: tabla-borde
crear_tabla_borde(borde)
```

El resultado es el más extremo de los tres reportes. Las detecciones ocurren
en terreno abierto **`r pct_situacion(1, "pct_detecciones")` %** de las veces
contra un `r pct_situacion(1, "pct_aleatorio")` % esperado por azar, y el
interior de bosque prácticamente desaparece:
**`r pct_situacion(3, "pct_detecciones")` %** contra
`r pct_situacion(3, "pct_aleatorio")` % esperado. La mediana de bosque
circundante es **`r num_es(borde$mediana_detecciones, 3)`** en las detecciones
y `r num_es(borde$mediana_aleatorios, 2)` en los puntos aleatorios.

La categoría de borde tampoco está sobrerrepresentada —
**`r pct_situacion(2, "pct_detecciones")` %** contra
`r pct_situacion(2, "pct_aleatorio")` % esperado; aquí la diferencia sí es
estadísticamente significativa (*p* = `r num_es(borde$p_borde, 3)`), pero en
el sentido contrario al que supondría un efecto de borde: el fuego aparece en
el borde **menos** de lo que cabría esperar por azar. La conclusión de los
otros dos reportes se sostiene y se refuerza: **el fuego no bordea el bosque,
lo rodea.**

### Por qué no debe leerse como un efecto de la resolución

Es tentador ordenar los tres reportes en una escala y concluir que a mayor
resolución, menos fuego de interior: MODIS registra 16,4 % de detecciones en
interior de bosque, Suomi-NPP 7,9 % y NOAA-20
`r pct_situacion(3, "pct_detecciones")` %. La primera comparación sí es un
efecto de resolución —el footprint de MODIS supera 1 km² e invade el bosque
cuando el fuego arde en la marisma contigua—, pero **la segunda no puede
serlo**: Suomi-NPP y NOAA-20 llevan el mismo instrumento con el mismo píxel de
375 m.

La diferencia entre ambas plataformas responde a que observan episodios
distintos, y en el caso de NOAA-20 pesa mucho el de mayo de 2026, que aporta
casi la mitad de sus detecciones y ocurrió en terreno abierto. Es un
recordatorio útil: con registros de unos pocos cientos de detecciones, un solo
episodio grande mueve los porcentajes de manera apreciable.

**Limitación**: el modelo nulo supone que cualquier punto del parque tiene la
misma probabilidad de arder, lo que ignora factores como la accesibilidad o la
cercanía a caminos y linderos.

## Fuentes de datos

- **NASA FIRMS** — Fire Information for Resource Management System, producto
  VIIRS_NOAA20_SP (VIIRS 375 m, NOAA-20/JPSS-1, procesamiento estándar).
  <https://firms.modaps.eosdis.nasa.gov/>. Cita sugerida: Schroeder, W., y
  Giglio, L. (2018). *VIIRS/JPSS1 Thermal Anomalies/Fire 6-Min L2 Swath 375m*,
  DOI: 10.5067/VIIRS/VJ114IMG.002.
- **NASA LP DAAC** — producto de área quemada VNP64A1 v002 (VIIRS/NPP,
  mensual, 500 m), **derivado de Suomi-NPP**: no existe equivalente de
  NOAA-20. Giglio, L., y Justice, C. (2021). *VNP64A1 VIIRS/NPP Burned Area
  Monthly L4 Global 500m SIN Grid V002*, DOI: 10.5067/VIIRS/VNP64A1.002.
- **SINAC** — Capas de áreas silvestres protegidas (1:5000, 2019), Registro
  Nacional de Humedales (2016–2018) y Cobertura Forestal 2023, de su servicio
  WFS. <https://geos1pne.sirefor.go.cr/wfs>.
- **ESA WorldCover** — cobertura de la tierra 2021 a 10 m, v200.
  <https://esa-worldcover.org/>. Zanaga, D., et al. (2022).
  *ESA WorldCover 10 m 2021 v200*, DOI: 10.5281/zenodo.7254221.

Los reportes análogos: [MODIS](../) (desde 2001),
[VIIRS en Suomi-NPP](../viirs/) (desde 2012) y
[VIIRS en NOAA-21](../noaa21/) (desde 2024).

El código de este análisis está disponible en
<https://github.com/incendios-forestales/anomalias-termicas-paloverde>.
