---
title: "Anomalías térmicas en el Parque Nacional Palo Verde — VIIRS NOAA-21"
subtitle: "Detecciones del sensor VIIRS a bordo de NOAA-21 (VIIRS_NOAA21_NRT de NASA FIRMS)"
author: "Organización Incendios Forestales"
date: today
lang: es
format:
  html:
    embed-resources: true
    toc: true
    toc-title: "Contenido"
    theme: cosmo
execute:
  echo: false
  warning: false
  message: false
---

```{r}
#| label: configuracion
library(targets)
almacen <- here::here("_targets")
tar_source(here::here("R"))
# Rótulos de esta plataforma; ver R/plataformas.R
etq <- etiquetas_plataforma("noaa21")
```

## Introducción

Este reporte presenta las anomalías térmicas (detecciones de fuego activo)
registradas por el sensor **VIIRS** a bordo del satélite **NOAA-21** en el
[Parque Nacional Palo Verde](https://www.sinac.go.cr/), Costa Rica. Es el
cuarto de una serie de reportes equivalentes, junto con los de
[MODIS](../modis/), [VIIRS en Suomi-NPP](../snpp/) y
[VIIRS en NOAA-20](../noaa20/).

NOAA-21 es la plataforma más reciente de la constelación VIIRS y lleva el
mismo instrumento que Suomi-NPP y NOAA-20, con píxel de 375 m en las bandas de
imagen. Como las demás, se publica como serie propia: sus detecciones no se
suman a las de las otras plataformas, porque más satélites en órbita
significan más oportunidades de observación y una serie combinada mostraría un
salto que refleja el instrumental disponible y no el régimen de fuego.

```{r}
#| label: datos
firms_parque <- tar_read(firms_parque_noaa21, store = almacen)
firms_mensual <- tar_read(firms_mensual_noaa21, store = almacen)
area_quemada_parque <- tar_read(area_quemada_parque_noaa21, store = almacen)
area_quemada_mensual <- tar_read(area_quemada_mensual_noaa21, store = almacen)
rango <- range(firms_parque$acq_date)
anios_activos <- length(unique(format(firms_parque$acq_date, "%Y")))
```

El período analizado va del **`r format(rango[1], "%d/%m/%Y")`** al
**`r format(rango[2], "%d/%m/%Y")`**, con un total de
**`r nrow(firms_parque)`** detecciones dentro del parque.

### Tres advertencias propias de esta plataforma

Este reporte se lee distinto de los otros tres, por tres razones que conviene
tener presentes desde el principio.

**Primera: todos sus datos son provisionales.** NOAA-21 es la única de las
cuatro plataformas que **no tiene procesamiento estándar**. El producto
`VIIRS_NOAA21_NRT` es todo lo que existe y no hay fecha prevista para una
versión definitiva. Los datos en tiempo casi real se publican en horas, pero
su geolocalización y su filtrado de falsas alarmas se refinan cuando la NASA
los reprocesa; en las otras plataformas ese reproceso llega, aquí no. En
consecuencia, **las cifras de este reporte pueden cambiar entre corridas** y
no son estrictamente reproducibles. Las de los otros tres reportes sí lo son,
salvo en su tramo final.

**Segunda: el registro es corto y muy desigual.** Arranca en enero de 2024 y
cubre dos estaciones secas y media, con
**`r sum(firms_mensual$detecciones > 0)`** meses activos de
`r nrow(firms_mensual)`. La mayor parte de las detecciones se concentra en
2026. Con un registro así, un solo episodio mueve cualquier porcentaje, de
modo que aquí las cifras se acompañan siempre de su número de casos y la
climatología mensual —que en los otros reportes promedia sobre una o dos
décadas— se apoya en apenas dos o tres años por mes.

**Tercera: el área quemada es prestada.** NOAA-21 tampoco tiene producto de
área quemada propio, así que este reporte usa **VNP64A1, derivado de
Suomi-NPP**, recortado al período de NOAA-21 y rotulado como «VNP64A1, S-NPP»
en cada figura, tabla y leyenda. Es la misma decisión que en el reporte de
NOAA-20: el área quemada es una medición distinta —la superficie que quedó
marcada, en píxeles de 500 m— y no detecciones de otro sensor mezcladas con
las de este. Pero al comparar las dos series de un mismo gráfico se están
comparando dos plataformas.

## Mapa animado

Detecciones mensuales de anomalías térmicas; el color indica la potencia
radiativa del fuego (FRP).

![](`r file.path("..", tar_read(anim_gif_noaa21, store = almacen))`)

## Video resumen

Resumen mensual en formato de video: detecciones de fuego activo (VIIRS
NOAA-21) con su estela de los meses recientes y píxeles de área quemada
(VNP64A1, de Suomi-NPP), sobre el relieve del parque teñido por la cobertura
de la tierra (WorldCover 2021). El video termina en el último mes con producto
de área quemada, porque sus dos contadores son acumulados sincronizados; el
mapa interactivo y las series sí llegan hasta el final del registro.

<video controls muted playsinline style="width: 100%; max-width: 540px;" src="`r file.path("..", tar_read(video_anomalias_noaa21, store = almacen))`"></video>

El cartel estático resume las dos series mensuales. A diferencia del video,
conserva el eje completo y marca con una banda el tramo que todavía no tiene
producto de área quemada.

![](`r file.path("..", tar_read(cartel_resumen_noaa21, store = almacen))`){width=540}

## Mapa interactivo

Use el deslizador temporal para explorar las detecciones a través del tiempo.
El botón ⛶ de la esquina superior izquierda abre el mapa en pantalla completa.
Cada punto indica su confianza —categórica, como en todos los productos
VIIRS— y su nivel de procesamiento, que aquí es siempre «tiempo casi real
(provisional)».

```{r}
#| label: mapa-interactivo
parque <- tar_read(parque, store = almacen)
cobertura_mapa <- tar_read(cobertura_noaa21, store = almacen)
worldcover <- tar_read(archivos_worldcover, store = almacen)
bbox <- tar_read(bbox_descarga, store = almacen)
humedales <- tar_read(humedales, store = almacen)
bosque <- tar_read(bosque, store = almacen)
crear_mapa_temporal(firms_parque, parque, cobertura_mapa, worldcover, bbox,
                    etq$etiqueta_quemas, humedales, bosque,
                    quemas = area_quemada_parque)
```

## Estadísticas

### Serie temporal mensual

Detecciones de fuego activo (arriba) y hectáreas quemadas (abajo), con el eje
temporal compartido. Las dos series son complementarias y **no sumables**, y
en este reporte provienen además de plataformas distintas. La banda gris del
panel inferior marca los meses sin producto de área quemada: no son ceros.

```{r}
#| label: serie-interactiva
crear_comparacion_series(firms_mensual, area_quemada_mensual,
                         etq$etiqueta_ba, etq$pie_ambos)
```

### Climatología mensual

Promedios por mes calendario. **Léase con cautela**: con dos estaciones secas
y media de registro, cada promedio mensual se apoya en dos o tres valores, y
un episodio grande basta para dominar su mes.

```{r}
#| label: climatologia-interactiva
crear_climatologia_comparada(firms_mensual, area_quemada_mensual,
                             etq$etiqueta_ba, etq$pie_ambos)
```

### Resumen anual

```{r}
#| label: tabla-resumen
crear_tabla_resumen(firms_parque, etq$fuente_fig, etq$etiqueta_ba,
                    area_quemada_parque)
```

La distribución por año es la que impone la cautela: el registro está
dominado por 2026, mientras que 2024 —cubierto solo desde finales de marzo—
apenas aporta detecciones dentro del parque.

## Cobertura de la tierra

Cada detección corresponde a un píxel de 375 m en el nadir, por lo que la
cobertura se caracteriza sobre el *footprint* completo de la detección —una
elipse con las dimensiones reales del píxel— y no sobre el punto exacto.

**Limitación**: WorldCover describe la cobertura de 2021 y el registro abarca
`r format(rango[1], "%Y")`–`r format(rango[2], "%Y")`.

```{r}
#| label: cobertura-interactiva
cobertura <- tar_read(cobertura_noaa21, store = almacen)
humedales_detecciones <- tar_read(humedales_detecciones_noaa21, store = almacen)
crear_grafico_cobertura(cobertura, humedales_detecciones, etq$pie_cobertura,
                        interactivo = TRUE)
```

El gráfico gemelo muestra las hectáreas quemadas según la clase dominante del
píxel de VNP64A1 (Suomi-NPP).

```{r}
#| label: cobertura-quemas-interactiva
cobertura_quemas <- tar_read(cobertura_quemas_noaa21, store = almacen)
humedales_quemas <- tar_read(humedales_quemas_noaa21, store = almacen)
crear_grafico_cobertura_quemas(cobertura_quemas, humedales_quemas,
                               etq$pie_cobertura_ba, interactivo = TRUE)
```

### Contraste con el Registro Nacional de Humedales

```{r}
#| label: tabla-contraste
crear_tabla_contraste(cobertura, humedales_detecciones,
                      cobertura_quemas, humedales_quemas)
```

```{r}
#| label: hallazgo-humedales
hallazgo <- resumen_hallazgo_humedales(cobertura, humedales_detecciones)
```

El resultado coincide con el de las otras tres plataformas y es el más marcado
de las cuatro: el **`r hallazgo$pct_en_humedal` %** de las `r hallazgo$n`
detecciones cuyo footprint domina el *pastizal* de WorldCover caen dentro de
un humedal registrado, con un **`r hallazgo$pct_footprint` %** del footprint
cubierto por humedal en promedio. Cuatro plataformas independientes, con dos
resoluciones distintas y registros que van de dos a veinticinco años,
coinciden en lo mismo: **las quemas del «pastizal» ocurren en la marisma, no
en potreros.**

Vale la advertencia habitual sobre la clase de humedal: el registro asigna una
sola clase por polígono, y *`r hallazgo$poligono_nombre`* (4 453 ha,
clasificado como *Manglar*) cubre casi todo el sector estuarino, por lo que
concentra `r hallazgo$poligono_n` detecciones. Eso **no** significa que esas
quemas ocurran en manglar: dentro de ese polígono el manglar cubre el 11,6 %
de la superficie según WorldCover y el 4,1 % según la Cobertura Forestal 2023
del SINAC.

## ¿El fuego bordea el bosque o lo rodea?

```{r}
#| label: contexto-paisaje
borde <- tar_read(borde_bosque_noaa21, store = almacen)
paisaje <- tar_read(paisaje_parque, store = almacen)
ayudantes <- ayudantes_borde(borde, paisaje, cobertura, cobertura_quemas)
pct_paisaje <- ayudantes$pct_paisaje
pct_dominante <- ayudantes$pct_dominante
pct_ha_dominante <- ayudantes$pct_ha_dominante
pct_situacion <- ayudantes$pct_situacion
```

El parque es **`r pct_paisaje("Bosque")` %** bosque y
**`r pct_paisaje("Pastizal")` %** pastizal según WorldCover, pero solo el
**`r pct_dominante("Bosque")` %** de las detecciones tiene bosque como clase
dominante de su footprint, frente al **`r pct_dominante("Pastizal")` %** con
pastizal.

Para separar el «efecto de borde» de una ilusión geométrica se compara cada
detección contra un modelo nulo de **`r borde$n_aleatorios`** puntos
aleatorios dentro del parque, calculando la fracción de bosque en
**`r borde$radio_m` m** a la redonda.

```{r}
#| label: tabla-borde
crear_tabla_borde(borde)
```

Sobre las `r nrow(firms_parque)` detecciones del registro, el
**`r pct_situacion(1, "pct_detecciones")` %** ocurre en terreno abierto contra
un `r pct_situacion(1, "pct_aleatorio")` % esperado por azar, y en el interior
del bosque **no hay ninguna**, frente a un
`r pct_situacion(3, "pct_aleatorio")` % esperado. La mediana de bosque
circundante es **`r num_es(borde$mediana_detecciones, 3)`** en las detecciones
y `r num_es(borde$mediana_aleatorios, 2)` en los puntos aleatorios.

La categoría de borde reúne el **`r pct_situacion(2, "pct_detecciones")` %**
de las detecciones contra un `r pct_situacion(2, "pct_aleatorio")` % esperado:
prácticamente idéntico, sin rastro de preferencia por la línea de contacto con
el bosque. La conclusión de los otros tres reportes se sostiene también aquí:
**el fuego no bordea el bosque, lo rodea.**

Conviene no leer el cero del interior de bosque como una precisión superior de
esta plataforma. NOAA-21 comparte instrumento y píxel de 375 m con Suomi-NPP y
NOAA-20, así que la diferencia con ellas no puede atribuirse a la resolución;
con `r nrow(firms_parque)` detecciones concentradas en pocos episodios, un
cero es perfectamente compatible con el 1,7 % de NOAA-20 o el 7,9 % de
Suomi-NPP. El argumento sobre resolución solo aplica a la comparación con
MODIS, cuyo footprint supera 1 km².

**Limitación**: el modelo nulo supone que cualquier punto del parque tiene la
misma probabilidad de arder, lo que ignora factores como la accesibilidad o la
cercanía a caminos y linderos.

## Fuentes de datos

- **NASA FIRMS** — Fire Information for Resource Management System, producto
  VIIRS_NOAA21_NRT (VIIRS 375 m, NOAA-21/JPSS-2, tiempo casi real; **no existe
  versión de procesamiento estándar**).
  <https://firms.modaps.eosdis.nasa.gov/>.
- **NASA LP DAAC** — producto de área quemada VNP64A1 v002 (VIIRS/NPP,
  mensual, 500 m), **derivado de Suomi-NPP**: no existe equivalente de
  NOAA-21. Giglio, L., y Justice, C. (2021). *VNP64A1 VIIRS/NPP Burned Area
  Monthly L4 Global 500m SIN Grid V002*, DOI: 10.5067/VIIRS/VNP64A1.002.
- **SINAC** — Capas de áreas silvestres protegidas (1:5000, 2019), Registro
  Nacional de Humedales (2016–2018) y Cobertura Forestal 2023, de su servicio
  WFS. <https://geos1pne.sirefor.go.cr/wfs>.
- **ESA WorldCover** — cobertura de la tierra 2021 a 10 m, v200.
  <https://esa-worldcover.org/>. Zanaga, D., et al. (2022).
  *ESA WorldCover 10 m 2021 v200*, DOI: 10.5281/zenodo.7254221.

Los reportes análogos: [MODIS](../modis/), [VIIRS en Suomi-NPP](../snpp/) y
[VIIRS en NOAA-20](../noaa20/).

El código de este análisis está disponible en
<https://github.com/incendios-forestales/anomalias-termicas-paloverde>.
