---
title: "Anomalías térmicas en el Parque Nacional Palo Verde"
subtitle: "Cuatro plataformas satelitales, cuatro series independientes"
author: "Organización Incendios Forestales"
date: today
lang: es
format:
  html:
    embed-resources: true
    toc: true
    toc-title: "Contenido"
    theme: cosmo
execute:
  echo: false
  warning: false
  message: false
---

```{r}
#| label: configuracion
library(targets)
almacen <- here::here("_targets")
tar_source(here::here("R"))
claves <- c("modis", "viirs", "noaa20", "noaa21")
resumen <- resumen_multiplataforma(claves, almacen)
```

::: {.callout-note}
Hasta agosto de 2026 esta dirección mostraba el reporte de MODIS, que ahora
vive en **[`/modis/`](modis/)**. Las cuatro plataformas se publican como
iguales y esta página es la entrada común.
:::

## Qué es esto

Este proyecto registra las **anomalías térmicas** —detecciones de fuego
activo— y el **área quemada** en el
[Parque Nacional Palo Verde](https://www.sinac.go.cr/), en la cuenca baja del
Tempisque, Costa Rica. Todo se genera con un pipeline reproducible en R que
descarga los datos de la NASA y del SINAC, los recorta al polígono del parque
y produce mapas, animaciones, series y tablas.

Dos precisiones de vocabulario, porque el proyecto las respeta en todos sus
productos. Una **anomalía térmica** es un píxel que el satélite vio caliente
al momento de pasar: no es un incendio, es un instante de fuego observado
desde la órbita. El **área quemada** es otra cosa: la superficie que quedó
marcada, reconocida por un cambio persistente de la reflectancia semanas
después. Un incendio genera muchas anomalías térmicas y una sola cicatriz.

## Cuatro plataformas, cuatro series

```{r}
#| label: tabla-plataformas
tabla <- resumen |>
  dplyr::transmute(
    Plataforma = plataforma,
    `Fuentes de FIRMS` = fuentes,
    Registro = paste(format(desde, "%m/%Y"), "a", format(hasta, "%m/%Y")),
    Detecciones = detecciones,
    `Hectáreas quemadas` = hectareas,
    `Área quemada` = area_quemada,
    Reporte = paste0('<a href="', clave, '/">ver</a>')
  )
DT::datatable(tabla, escape = FALSE, rownames = FALSE,
              options = list(dom = "t", ordering = FALSE),
              caption = paste("Las cuatro plataformas, en orden cronológico de",
                              "inicio de registro. El orden no es un ranking."))
```

Las cuatro observan el mismo parque con el mismo método, pero **sus series no
se suman ni se empalman**. Dos razones distintas lo impiden.

La primera es la **resolución**. MODIS, a bordo de Terra y Aqua, ve el
territorio en píxeles de aproximadamente un kilómetro; VIIRS lo ve en píxeles
de 375 metros. Un sensor más fino detecta más fuegos y fuegos más pequeños
sobre exactamente el mismo terreno, así que una serie que uniera ambos
mostraría un salto en 2012 que reflejaría el cambio de instrumento y no el
régimen de fuego.

La segunda es el **número de satélites**. Suomi-NPP, NOAA-20 y NOAA-21 llevan
el mismo instrumento VIIRS, con el mismo píxel, pero vuelan separados en la
órbita y pasan sobre el parque a horas distintas. Cada uno añade oportunidades
de observación: un fuego encendido entre dos pasos aparece en uno y no en el
otro. Sumarlos produciría saltos en 2018 y 2024 que solo dirían cuántos
satélites hay en órbita.

```{r}
#| label: figura-comparativa
mensuales <- purrr::map(claves, \(k) tar_read_raw(paste0("firms_mensual_", k),
                                                  store = almacen))
```

![](`r file.path("..", tar_read(fig_series_plataformas, store = almacen))`)

La escalera es evidente en la figura: cada panel arranca cuando su plataforma
entró en servicio, y las alturas no son comparables entre paneles. Por eso hay
cuatro reportes y no uno.

## Por qué importa tener varias

Mantener cuatro series paralelas no es redundancia. Sirve para tres cosas.

**Continuidad.** Las misiones Terra y Aqua, que llevan MODIS, terminan en
2027. La serie más larga del proyecto —veinticinco años— se corta ahí, y las
plataformas VIIRS son su relevo. Tenerlas ya procesadas con la misma
metodología permite que el empalme no se improvise.

**Contraste.** Cuando cuatro instrumentos independientes coinciden en un
hallazgo, ese hallazgo no es un artefacto de ninguno de ellos. Y cuando
difieren, la diferencia misma informa: el reporte de MODIS sostenía que buena
parte de sus detecciones «en interior de bosque» eran un efecto de su
footprint de más de un kilómetro invadiendo el bosque contiguo, y las
plataformas VIIRS lo confirmaron al registrar mucho menos fuego de interior.

**Cobertura reciente.** Las series se sirven del procesamiento estándar y, a
continuación, de los datos en tiempo casi real, que llegan hasta hace pocos
días. Ese tramo final aparece marcado como provisional en todos los productos:
sus detecciones se refinan cuando la NASA las reprocesa. `r if (any(resumen$solo_provisional)) "NOAA-21 es un caso aparte: no tiene procesamiento estándar en absoluto, así que **todo** su registro es provisional."`

## Lo que coinciden en mostrar

```{r}
#| label: hallazgos
bordes <- purrr::map(claves, \(k) tar_read_raw(paste0("borde_bosque_", k),
                                               store = almacen))
hallazgos <- purrr::map(claves, function(k) {
  resumen_hallazgo_humedales(
    tar_read_raw(paste0("cobertura_", k), store = almacen),
    tar_read_raw(paste0("humedales_detecciones_", k), store = almacen))
})
pct_abierto  <- purrr::map_dbl(bordes, \(b) b$tabla$pct_detecciones[1])
pct_borde    <- purrr::map_dbl(bordes, \(b) b$tabla$pct_detecciones[2])
pct_interior <- purrr::map_dbl(bordes, \(b) b$tabla$pct_detecciones[3])
pct_humedal  <- purrr::map_dbl(hallazgos, \(h) as.numeric(sub(",", ".", h$pct_en_humedal)))
azar <- bordes[[1]]$tabla$pct_aleatorio
```

Cada reporte desarrolla sus propios resultados. Tres conclusiones aparecen en
los cuatro, y por eso se enuncian aquí como rangos entre plataformas.

**Las quemas del «pastizal» ocurren en la marisma, no en potreros.** El mapa
global de cobertura clasifica como pastizal buena parte del humedal
estacional del parque. Cruzando cada detección con el Registro Nacional de
Humedales del SINAC, entre el **`r rango_entre_plataformas(pct_humedal)` %**
de las detecciones dominadas por «pastizal» caen dentro de un humedal
registrado, según la plataforma. El resultado se sostiene con footprints que
van de un kilómetro a 375 metros, lo que descarta que sea un efecto de la
superposición gruesa del píxel más grande.

**El fuego no bordea el bosque: lo rodea.** Sobre el mapa, las detecciones
parecen dibujar el contorno del bloque forestal. Contrastadas contra un modelo
nulo de puntos aleatorios, ocurren en terreno abierto entre el
**`r rango_entre_plataformas(pct_abierto)` %** de las veces, frente al
`r num_es(azar[1])` % que cabría esperar por azar; y la categoría de borde
reúne entre el `r rango_entre_plataformas(pct_borde)` %, frente al
`r num_es(azar[2])` % esperado, sin sobrerrepresentación en ninguna
plataforma. El contorno es una ilusión geométrica: en un parque cuyo bosque
forma un bloque compacto, cualquier concentración en terreno abierto traza su
silueta.

**El fuego casi no entra al bosque.** El interior forestal reúne entre el
**`r rango_entre_plataformas(pct_interior)` %** de las detecciones, contra un
`r num_es(azar[3])` % esperado por azar. El extremo inferior de ese rango
corresponde a las plataformas VIIRS y el superior a MODIS, cuya diferencia se
explica por el tamaño del footprint. El patrón es coherente con quemas en la
marisma y el pastizal estacionalmente secos, que se detienen al llegar al
bosque: el bosque seco cerrado retiene humedad y carece de combustible fino
continuo.

**Limitación común.** El modelo nulo supone que cualquier punto del parque
tiene la misma probabilidad de arder, lo que ignora la accesibilidad y la
cercanía a caminos, linderos y cultivos. Descarta la explicación geométrica
del patrón, pero no identifica la causa de las igniciones.

## Los reportes

```{r}
#| label: enlaces
#| output: asis
for (i in seq_len(nrow(resumen))) {
  f <- resumen[i, ]
  cat(sprintf("- **[%s](%s/)** — %s detecciones, de %s a %s. Área quemada: %s.%s\n",
              f$plataforma, f$clave, num_es(f$detecciones, 0),
              format(f$desde, "%m/%Y"), format(f$hasta, "%m/%Y"),
              f$area_quemada,
              if (f$solo_provisional) " Sin procesamiento estándar: datos provisionales." else ""))
}
```

Cada uno incluye mapa animado, video resumen, mapa interactivo con deslizador
temporal, series y climatología, análisis de cobertura de la tierra y el
contraste con el modelo nulo de paisaje.

## Fuentes de datos

- **NASA FIRMS** — Fire Information for Resource Management System.
  Detecciones de fuego activo de MODIS (Collection 6.1) y VIIRS (375 m) en sus
  versiones de procesamiento estándar y en tiempo casi real.
  <https://firms.modaps.eosdis.nasa.gov/>.
- **NASA LP DAAC** — productos mensuales de área quemada a 500 m: MCD64A1
  v6.1 (MODIS) y VNP64A1 v002 (VIIRS/Suomi-NPP).
- **SINAC** — Sistema Nacional de Áreas de Conservación de Costa Rica: áreas
  silvestres protegidas, Registro Nacional de Humedales y Cobertura Forestal
  2023. <https://geos1pne.sirefor.go.cr/wfs>.
- **ESA WorldCover** — cobertura de la tierra 2021 a 10 m.
  <https://esa-worldcover.org/>.

El código de este proyecto está disponible en
<https://github.com/incendios-forestales/anomalias-termicas-paloverde>.
