---
title: "Anomalías térmicas en el Parque Nacional Palo Verde — VIIRS"
subtitle: "Detecciones del sensor VIIRS (VIIRS_SNPP_SP de NASA FIRMS) y área quemada (VNP64A1)"
author: "Organización Incendios Forestales"
date: today
lang: es
format:
  html:
    embed-resources: true
    toc: true
    toc-title: "Contenido"
    theme: cosmo
execute:
  echo: false
  warning: false
  message: false
---

```{r}
#| label: configuracion
library(targets)
almacen <- here::here("_targets")
tar_source(here::here("R"))
# Rótulos de esta plataforma; ver R/plataformas.R
etq <- etiquetas_plataforma("viirs")
```

## Introducción

Este reporte presenta las anomalías térmicas (detecciones de fuego activo)
registradas por el sensor **VIIRS** a bordo del satélite Suomi-NPP en el
[Parque Nacional Palo Verde](https://www.sinac.go.cr/), Costa Rica. Es el
análogo del [reporte basado en MODIS](../), con la misma metodología y los
mismos productos, pero con un instrumento distinto: los datos provienen del
producto **VIIRS_SNPP_SP** (procesamiento estándar) del sistema
[FIRMS](https://firms.modaps.eosdis.nasa.gov/) de la NASA y el área quemada
del producto **VNP64A1**. Existe además un
[tercer reporte con el VIIRS de NOAA-20](../noaa20/), el mismo instrumento en
otra plataforma, con registro desde 2018.

Las dos series se publican por separado y **no deben sumarse ni empalmarse**:
VIIRS observa con un píxel de 375 m frente al de ~1 km de MODIS, de modo que
detecta muchos más fuegos —y fuegos más pequeños— sobre el mismo territorio.
Cualquier serie que uniera ambos sensores mostraría un salto artificial en
2012, cuando VIIRS entra en operación, que sería un cambio de instrumento y no
un cambio en el régimen de fuego.

El interés de VIIRS es doble. Por un lado es la **continuidad** del registro:
las misiones Terra y Aqua, que llevan MODIS, terminan en 2027. Por otro, su
mayor resolución permite contrastar los hallazgos obtenidos con MODIS y
distinguir cuáles son propiedades del fuego y cuáles artefactos del tamaño del
píxel.

```{r}
#| label: datos
firms_parque <- tar_read(firms_parque_viirs, store = almacen)
firms_mensual <- tar_read(firms_mensual_viirs, store = almacen)
area_quemada_parque <- tar_read(area_quemada_parque_viirs, store = almacen)
area_quemada_mensual <- tar_read(area_quemada_mensual_viirs, store = almacen)
rango <- range(firms_parque$acq_date)
```

El período analizado va del **`r format(rango[1], "%d/%m/%Y")`** al
**`r format(rango[2], "%d/%m/%Y")`**, con un total de
**`r nrow(firms_parque)`** detecciones dentro del parque. El límite del parque
proviene de la capa oficial de áreas silvestres protegidas del SINAC (escala
1:5000, publicada en 2019): está delimitado con una precisión muy superior a
la de los píxeles VIIRS (375 m en el nadir), así que el recorte no introduce
error apreciable por la geometría del límite.

## Mapa animado

Detecciones mensuales de anomalías térmicas; el color indica la potencia
radiativa del fuego (FRP).

![](`r file.path("..", tar_read(anim_gif_viirs, store = almacen))`)

## Video resumen

Resumen mensual en formato de video: detecciones de fuego activo (VIIRS) con
su estela de los meses recientes y píxeles de área quemada (VNP64A1), sobre el
relieve del parque teñido por la cobertura de la tierra (WorldCover 2021). Los
contadores muestran el acumulado desde el inicio del registro y, debajo, el
mes en curso con sus valores, cada serie por separado: son magnitudes
complementarias y no sumables.

<video controls muted playsinline style="width: 100%; max-width: 540px;" src="`r file.path("..", tar_read(video_anomalias_viirs, store = almacen))`"></video>

El cartel estático resume las dos series mensuales del video: los acumulados
arriba y, en paneles separados, las hectáreas quemadas y las detecciones por
mes, con el mes máximo de cada serie rotulado.

![](`r file.path("..", tar_read(cartel_resumen_viirs, store = almacen))`){width=540}

## Mapa interactivo

Use el deslizador temporal para explorar las detecciones a través del tiempo;
cada punto muestra sus atributos al pulsarlo, incluida la cobertura de la
tierra dominante en su footprint. El botón ⛶ de la esquina superior izquierda
abre el mapa en pantalla completa.

A diferencia de MODIS, que reporta la confianza de cada detección como un
porcentaje, VIIRS la entrega en tres categorías —baja, nominal y alta—, y así
aparece en los popups.

Desde el control de capas pueden apagarse las capas de detecciones y del
límite del parque —útil para examinar el fondo— y activarse el área quemada
(píxeles de VNP64A1, con su fecha de quema en el popup), que el deslizador
filtra igual que las detecciones, la cobertura
([ESA WorldCover 2021](https://esa-worldcover.org/)) y las capas nacionales
del SINAC: el Registro Nacional de Humedales y la cobertura forestal 2023.

```{r}
#| label: mapa-interactivo
parque <- tar_read(parque, store = almacen)
cobertura_mapa <- tar_read(cobertura_viirs, store = almacen)
worldcover <- tar_read(archivos_worldcover, store = almacen)
bbox <- tar_read(bbox_descarga, store = almacen)
humedales <- tar_read(humedales, store = almacen)
bosque <- tar_read(bosque, store = almacen)
crear_mapa_temporal(firms_parque, parque, cobertura_mapa, worldcover, bbox,
                    etq$etiqueta_quemas, humedales, bosque,
                    quemas = area_quemada_parque)
```

## Área quemada (VNP64A1)

Las detecciones de fuego activo indican dónde había fuego al paso del
satélite; el producto complementario **VNP64A1** mapea el **área quemada**:
para cada píxel de 500 m (~21,5 ha) registra el día en que la superficie quedó
marcada por el fuego, a partir del cambio persistente de reflectancia. Es el
heredero directo de MCD64A1 —mismo algoritmo, misma rejilla sinusoidal y misma
resolución— aplicado a las bandas de VIIRS, y su registro comienza en marzo de
2012. Igual que con MODIS, FIRMS lista un producto de área quemada
(`BA_VIIRS`) pero su API no lo entrega como datos, así que el pipeline lo
descarga del archivo original de la NASA (LP DAAC). El producto se publica con
uno o dos meses de rezago: su serie puede terminar antes que la de
detecciones.

Conviene notar una asimetría: mientras que en fuego activo VIIRS aventaja
claramente a MODIS por su píxel de 375 m, en área quemada **ambos productos
comparten la resolución de 500 m**. Las diferencias entre MCD64A1 y VNP64A1 no
vienen del tamaño del píxel sino de la sensibilidad de las bandas y del
comportamiento del algoritmo.

**Limitación**: la unidad mínima de VNP64A1 es el píxel de 500 m —quemas
menores pueden no detectarse y la superficie reportada es la del píxel
completo, no la de la cicatriz interna—, por lo que las hectáreas son una
estimación gruesa, útil para comparar años y estaciones entre sí.

## Estadísticas

### Serie temporal mensual

Detecciones de fuego activo (arriba) y hectáreas quemadas (abajo), con el eje
temporal compartido: acerque con la rueda o arrastre una región para explorar
un período; pase el cursor sobre una barra para ver el detalle del mes.

Las dos series son complementarias y **no sumables**: las detecciones cuentan
eventos de fuego activo en el momento del sobrevuelo —un mismo incendio genera
muchas detecciones a lo largo de días—, mientras que el área quemada mide la
superficie que quedó marcada, contada una sola vez.

```{r}
#| label: serie-interactiva
crear_comparacion_series(firms_mensual, area_quemada_mensual,
                         etq$etiqueta_ba, etq$pie_ambos)
```

### Climatología mensual (estacionalidad)

Promedios por mes calendario de ambas magnitudes. El promedio de hectáreas de
los meses más recientes puede estar levemente subestimado por el rezago de
publicación de VNP64A1.

```{r}
#| label: climatologia-interactiva
crear_climatologia_comparada(firms_mensual, area_quemada_mensual,
                             etq$etiqueta_ba, etq$pie_ambos)
```

### Resumen anual

Los años sin detecciones muestran el FRP en blanco (no hubo detecciones que
promediar); 0 hectáreas significa que VNP64A1 no marcó píxeles quemados ese
año.

```{r}
#| label: tabla-resumen
crear_tabla_resumen(firms_parque, etq$fuente_fig, etq$etiqueta_ba,
                    area_quemada_parque)
```

Un dato llama la atención en la tabla: **2024 no registra ninguna detección**
pese a que VNP64A1 sí marca superficie quemada ese año. No es que no hubiera
fuego —el reporte MODIS sí registra detecciones en 2024—, sino un hueco del
producto de fuego activo de Suomi-NPP, un satélite que ya excede su vida útil
de diseño. Es un recordatorio de que la continuidad del registro conviene
apoyarla en más de una plataforma.

## Cobertura de la tierra

Cada detección VIIRS corresponde a un píxel de 375 m en el nadir (mayor fuera
de él), por lo que la cobertura se caracteriza sobre el *footprint* completo
de la detección (una elipse con las dimensiones reales del píxel, columnas
`scan` × `track`) y no sobre el punto exacto. El footprint mediano de este
registro ronda 0,2 km², frente a más de 1 km² en MODIS: la atribución de
cobertura es sustancialmente más precisa, y este es el punto donde más se
notará la diferencia entre ambos sensores.

**Limitación**: WorldCover describe la cobertura de 2021, mientras que el
registro de detecciones abarca `r format(rango[1], "%Y")`–`r format(rango[2], "%Y")`;
los cambios de cobertura en ese período no están representados.

Cada barra se divide además según la detección caiga o no dentro de un humedal
del [Registro Nacional de Humedales](https://geos1pne.sirefor.go.cr/wfs) del
SINAC (actualización 2016–2018 del Inventario Nacional de Humedales). El
humedal no es un tipo de vegetación que compita con *pastizal* o *bosque*,
sino una condición del sitio: las capas del SINAC inventarían rasgos
específicos y no cubren todo el territorio, por lo que no pueden sustituir a
WorldCover como clasificación exhaustiva, pero sí complementarla.

```{r}
#| label: cobertura-interactiva
cobertura <- tar_read(cobertura_viirs, store = almacen)
humedales_detecciones <- tar_read(humedales_detecciones_viirs, store = almacen)
crear_grafico_cobertura(cobertura, humedales_detecciones, etq$pie_cobertura,
                        interactivo = TRUE)
```

El gráfico gemelo muestra las **hectáreas quemadas** según la clase dominante
del píxel VNP64A1. Aquí la clase se asigna al píxel de 500 m completo —no a un
footprint elíptico— y aplica la misma limitación de la foto fija de 2021.

```{r}
#| label: cobertura-quemas-interactiva
cobertura_quemas <- tar_read(cobertura_quemas_viirs, store = almacen)
humedales_quemas <- tar_read(humedales_quemas_viirs, store = almacen)
crear_grafico_cobertura_quemas(cobertura_quemas, humedales_quemas,
                               etq$pie_cobertura_ba, interactivo = TRUE)
```

### Contraste con el Registro Nacional de Humedales

La clase más frecuente, *pastizal*, merece una advertencia: WorldCover es un
producto global y clasifica como pastizal buena parte de la marisma del
parque.

```{r}
#| label: tabla-contraste
crear_tabla_contraste(cobertura, humedales_detecciones,
                      cobertura_quemas, humedales_quemas)
```

```{r}
#| label: hallazgo-humedales
hallazgo <- resumen_hallazgo_humedales(cobertura, humedales_detecciones)
```

El resultado es el mismo que con MODIS: el **`r hallazgo$pct_en_humedal` %**
de las `r hallazgo$n` detecciones cuyo footprint domina el *pastizal* de
WorldCover caen dentro de un humedal registrado, y en promedio el
**`r hallazgo$pct_footprint` %** del footprint está cubierto por humedal. Esas
quemas no ocurren en potreros sino en el complejo de humedales del parque, y
ahora el resultado se sostiene con footprints cinco veces más pequeños, lo que
descarta que fuera un efecto de la superposición gruesa del píxel MODIS.

**Advertencia sobre la clase de humedal**: el registro asigna una sola clase
por polígono, y el polígono *`r hallazgo$poligono_nombre`* (4 453 ha,
clasificado como *Manglar*) cubre casi todo el sector estuarino del parque,
por lo que concentra `r hallazgo$poligono_n` detecciones. Eso **no** significa
que esas quemas ocurran en manglar. Dentro de ese polígono, el manglar cubre
apenas el 11,6 % de la superficie según WorldCover —el 74 % es pastizal— y
solo el 4,1 % según la propia capa de Cobertura Forestal 2023 del SINAC, que
sí mapea el manglar como una de sus clases.

Es decir, `clase_hum` describe el tipo de humedal *como sitio* —un complejo
estuarino cuyo rasgo distintivo es el manglar— y no la cobertura en cada punto
de su extensión.

## ¿El fuego bordea el bosque o lo rodea?

El reporte MODIS concluye que el fuego no bordea el bosque sino que lo rodea:
ocurre en las áreas abiertas y, como el bosque forma un bloque compacto, lo
abierto es justamente lo que lo circunda. Repetir el análisis con VIIRS es una
prueba exigente, porque el argumento central de aquel reporte era que parte de
las detecciones atribuidas al interior del bosque eran un artefacto del
footprint de ~1 km.

```{r}
#| label: contexto-paisaje
borde <- tar_read(borde_bosque_viirs, store = almacen)
paisaje <- tar_read(paisaje_parque, store = almacen)
# Los ayudantes (R/ayudantes_reporte.R) devuelven el número ya formateado en
# español (coma decimal); para operar con los valores hay que leerlos de
# borde$tabla, no de aquí.
ayudantes <- ayudantes_borde(borde, paisaje, cobertura, cobertura_quemas)
pct_paisaje <- ayudantes$pct_paisaje
pct_dominante <- ayudantes$pct_dominante
pct_ha_dominante <- ayudantes$pct_ha_dominante
pct_situacion <- ayudantes$pct_situacion
```

El primer indicio está en la composición: el parque es
**`r pct_paisaje("Bosque")` %** bosque y **`r pct_paisaje("Pastizal")` %**
pastizal según WorldCover, pero solo el **`r pct_dominante("Bosque")` %** de
las detecciones tiene bosque como clase dominante de su footprint, frente al
**`r pct_dominante("Pastizal")` %** con pastizal. El área quemada apunta en la
misma dirección: el **`r pct_ha_dominante("Bosque")` %** de las hectáreas
quemadas cae en píxeles dominados por bosque, contra el
**`r pct_ha_dominante("Pastizal")` %** en pastizal.

Para separar el "efecto de borde" de la ilusión geométrica se compara cada
detección contra un modelo nulo: **`r borde$n_aleatorios`** puntos aleatorios
dentro del parque, es decir, la hipótesis de que el fuego se distribuye como
el paisaje disponible. De cada punto se calcula la fracción de bosque en
**`r borde$radio_m` m** a la redonda, que tiende a 1 en el interior del bosque
y a 0 en terreno abierto; los valores intermedios son justamente los bordes.

```{r}
#| label: tabla-borde
crear_tabla_borde(borde)
```

La tabla contrasta tres repartos: el de las detecciones, el del área quemada
—medida sobre los centroides de los **`r borde$n_pixeles_quemas`** píxeles de
VNP64A1 y ponderada por su superficie— y el esperado por azar.

Si los incendios prefirieran el borde, la fila central estaría
sobrerrepresentada. No lo está: **`r pct_situacion(2, "pct_detecciones")` %**
de las detecciones contra **`r pct_situacion(2, "pct_aleatorio")` %** esperado
por azar, una diferencia no significativa (prueba de proporciones,
*p* = `r num_es(borde$p_borde, 2)`). Lo que sí está fuertemente desplazado son
los extremos: las detecciones ocurren en terreno abierto casi al doble de lo
esperado (**`r pct_situacion(1, "pct_detecciones")` %** contra
**`r pct_situacion(1, "pct_aleatorio")` %**) y en interior de bosque a una
quinta parte de lo esperado (**`r pct_situacion(3, "pct_detecciones")` %**
contra **`r pct_situacion(3, "pct_aleatorio")` %**). La mediana de bosque
circundante es **`r num_es(borde$mediana_detecciones, 2)`** en las detecciones
y **`r num_es(borde$mediana_aleatorios, 2)`** en los puntos aleatorios.

### VIIRS confirma que el "fuego de interior" era un artefacto del píxel

Aquí aparece el resultado más interesante de repetir el análisis con otro
sensor. El reporte MODIS encuentra un **16,4 %** de detecciones en interior de
bosque y argumenta que buena parte de esa cifra es un artefacto: un footprint
de más de 1 km² centrado en la marisma invade el bosque contiguo y la
detección termina clasificada como interior forestal. Si esa explicación es
correcta, un sensor con footprints mucho menores debería registrar bastante
menos fuego "de interior".

Es exactamente lo que ocurre: con VIIRS el interior de bosque baja al
**`r pct_situacion(3, "pct_detecciones")` %**, menos de la mitad que con
MODIS, pese a analizar el mismo parque, el mismo modelo nulo y un período que
se solapa por completo. La predicción que el reporte MODIS dejó planteada se
cumple con un instrumento independiente.

El área quemada de VNP64A1 corrobora el cuadro desde un tercer ángulo: el
**`r pct_situacion(1, "pct_area_quemada")` %** de las hectáreas está en
terreno abierto y solo el **`r pct_situacion(3, "pct_area_quemada")` %** en
interior de bosque. La mediana de bosque circundante baja de
`r num_es(borde$mediana_detecciones, 2)` en las detecciones a
**`r num_es(borde$mediana_quemas, 3)`** en los píxeles quemados.

La conclusión es la misma que con MODIS y ahora descansa en dos sensores y dos
productos de área quemada independientes: **el fuego no bordea el bosque, lo
rodea**. El patrón es coherente con quemas en la marisma y el pastizal
estacionalmente secos, que se detienen al llegar al bosque, más que con
incendios de dosel. Para el manejo del parque esto ubica el riesgo en la
interfaz entre la marisma y el bosque, aunque el fuego mismo no muestre
preferencia por esa interfaz.

**Limitación**: el modelo nulo supone que cualquier punto del parque tiene la
misma probabilidad de arder, lo que ignora factores como la accesibilidad o la
cercanía a caminos y linderos. Descarta la explicación geométrica del patrón,
pero no identifica la causa de las igniciones.

## Fuentes de datos

- **NASA FIRMS** — Fire Information for Resource Management System, producto
  VIIRS_SNPP_SP (VIIRS 375 m, Suomi-NPP, procesamiento estándar).
  <https://firms.modaps.eosdis.nasa.gov/>. Cita sugerida: Schroeder, W., y
  Giglio, L. (2018). *VIIRS/NPP Thermal Anomalies/Fire 6-Min L2 Swath 375m*,
  DOI: 10.5067/VIIRS/VNP14IMG.002.
- **NASA LP DAAC** — producto de área quemada VNP64A1 v002 (VIIRS/NPP,
  mensual, 500 m), descubierto vía el API CMR de Earthdata. Giglio, L., y
  Justice, C. (2021). *VNP64A1 VIIRS/NPP Burned Area Monthly L4 Global 500m
  SIN Grid V002*, DOI: 10.5067/VIIRS/VNP64A1.002.
- **SINAC** — Sistema Nacional de Áreas de Conservación de Costa Rica. Capas
  de áreas silvestres protegidas (capa oficial 1:5000, publicada en 2019),
  Registro Nacional de Humedales (actualización 2016–2018) y Cobertura
  Forestal 2023, descargadas de su servicio WFS.
  <https://geos1pne.sirefor.go.cr/wfs>.
- **ESA WorldCover** — mapa global de cobertura de la tierra 2021 a 10 m,
  v200. <https://esa-worldcover.org/>. Zanaga, D., et al. (2022).
  *ESA WorldCover 10 m 2021 v200*, DOI: 10.5281/zenodo.7254221.

Los reportes análogos: [MODIS](../) (desde 2001) y
[VIIRS en NOAA-20](../noaa20/) (desde 2018).

El código de este análisis está disponible en
<https://github.com/incendios-forestales/anomalias-termicas-paloverde>.
